ACORDAO-COMPLETO-2340412

ACÓRDÃO 1147/2019 ATA 2/2019 - PRIMEIRA CÂMARA

VISTOS, relatados e discutidos estes autos que tratam de tomada de contas especial instaurada pela Coordenação de Contabilidade do Ministério da Justiça - CCMJ, em razão da não comprovação da boa e regular aplicação dos recursos repassados por meio do Convênio 106/2000 (Siafi 403743) , celebrado entre a União, representada pelo Departamento Penitenciário Nacional do Ministério da Justiça - Depen/MJ, e o Estado do Rio de Janeiro, por intermédio da Secretaria de Estado de Justiça e Direitos Humanos do Rio de Janeiro - SEJDH-RJ,
ACORDAM os Ministros do Tribunal de Contas da União, reunidos em sessão da 1ª Câmara, ante as razões expostas pelo Relator, em:
9.1. acolher as alegações de defesa do Estado do Rio de Janeiro e do Sr. Astério Pereira dos Santos com relação às  irregularidades de que tratam os subitens 10.1 e 10.2 do voto, respectivamente;
9.2. excluir o Sr. Astério Pereira dos Santos do rol de responsáveis;
9.3. com fulcro nos arts. 1º, inciso I; 16, inciso III, alínea "c"; 19 e 23, inciso III, todos da Lei 8.443/1992, julgar irregulares as contas do Sr. João Luiz Duboc Pinaud;
9.4. condenar o aludido responsável ao pagamento das quantias a seguir especificadas, com a incidência dos devidos encargos legais, calculados a partir das datas correspondentes até o efetivo recolhimento, na forma da legislação em vigor:
	VALOR ORIGINAL (R$) 
	DATA DA OCORRÊNCIA

	20.343,15
	26/11/2001

	20.343,75
	26/12/2001

	79.195,18
	18/1/2002

	106.647,96
	24/1/2002

9.5.  fixar o prazo de 15 (quinze) dias, a contar da data da notificação, para que o responsável de que trata o subitem 9.3 comprove, perante o Tribunal, o recolhimento das referidas quantias aos cofres do Tesouro Nacional, atualizadas monetariamente e acrescidas dos juros de mora, nos termos do art. 23, inciso III, alínea "a", da Lei 8.443/1992 c/c o art. 214, inciso III, alínea "a", do Regimento Interno do TCU (RI/TCU) ;
9.6. aplicar ao Sr. João Luiz Duboc Pinaud a multa de R$ 60.000,00, com fulcro no art. 57 da Lei 8.443/1992;
9.7. fixar o prazo de 15 (quinze) dias, a contar da data da notificação, para que o responsável designado no subitem anterior comprove, perante o Tribunal, o recolhimento da referida quantia aos cofres do Tesouro Nacional, atualizada monetariamente desde a data do presente acórdão até a do efetivo recolhimento, se forem pagas após o vencimento, nos termos do art. 23, inciso III, alínea "a", da Lei 8.443/1992 c/c o art. 214, inciso III, alínea "a", do Regimento Interno do TCU (RI/TCU) ;
9.8. autorizar a cobrança judicial das dívidas, caso não atendidas as notificações, nos termos do art. 28, inciso II, da Lei 8.443/1992;
9.9. autorizar, desde já, caso venha a ser solicitado, o parcelamento das dívidas em até 36 (trinta e seis) parcelas mensais, nos termos do art. 217 do RI/TCU, com a incidência sobre cada parcela dos devidos encargos legais até o efetivo pagamento, esclarecendo que a falta de pagamento de qualquer parcela importará no vencimento antecipado do saldo devedor (§ 2º do art. 217 do RI/TCU) ;
9.10. fixar novo e improrrogável prazo de 15 (quinze) dias, nos termos do art. 12, § 1º, da Lei 8.443/1992 e do art. 202, § 3º, do RITCU, para que o Estado do Rio de Janeiro comprove perante este Tribunal o recolhimento ao Tesouro Nacional da importância a seguir indicada, atualizada monetariamente, a partir da data abaixo, até o efetivo recolhimento, na forma da legislação em vigor, alertando-o para que a liquidação tempestiva do débito atualizado monetariamente afasta a incidência de juros e permite que o Tribunal julgue regulares com ressalva as suas contas e lhe conceda quitação, consoante art. 202, § 4º, do Regimento Interno/TCU:
	VALOR ORIGINAL (R$) 
	DATA DA OCORRÊNCIA

	545.106,76 (D) 
	31/12/2004

	215.486,93 (C) 
	30/9/2008

9.11. dar ciência desta deliberação aos responsáveis e ao Procurador-Chefe da Procuradoria da República no Estado do Rio de Janeiro, neste caso, nos termos do §3º, do art. 16, da Lei 8.443/1992 c/c o § 7º, do art. 209, do Regimento Interno do TCU, para adoção das medidas que entender cabíveis.

Tomada de contas especial instaurada pela Coordenação de Contabilidade do Ministério da Justiça - CCMJ, em razão da não comprovação da boa e regular aplicação dos recursos repassados por meio do Convênio 106/2000 (Siafi 403743), celebrado entre a União, representada pelo Departamento Penitenciário Nacional do Ministério da Justiça - Depen/MJ, e o Estado do Rio de Janeiro, por intermédio da Secretaria de Estado de Justiça e Direitos Humanos do Rio de Janeiro - SEJDH-RJ. Análise das respostas das citações.

Primeira Câmara

Departamento Penitenciário Nacional; Ministério da Justiça e Estado do Rio de Janeiro.

3. Responsáveis: Astério Pereira dos Santos (XXX.931.207-XX); Estado do Rio de Janeiro (42.498.600/0001-71); e João Luiz Duboc Pinaud (XXX.987.077-XX).

13.1. Ministros presentes: Walton Alencar Rodrigues (Presidente), Benjamin Zymler (Relator), Bruno Dantas e Vital do Rêgo.
13.2. Ministro-Substituto presente: Weder de Oliveira.

ACORDAO-COMPLETO-2496554

Acórdão 18207/2021 - Primeira Câmara

ACORDAO-COMPLETO-2419287

Acórdão 8996/2020 - Primeira Câmara

BENJAMIN ZYMLER

Cuidam os autos de tomada de contas especial instaurada pela Coordenação de Contabilidade do Ministério da Justiça - CCMJ, em razão da não comprovação da boa e regular aplicação dos recursos repassados por meio do Convênio 106/2000 (Siafi 403743) , celebrado entre a União, representada pelo Departamento Penitenciário Nacional do Ministério da Justiça - Depen/MJ, e o Estado do Rio de Janeiro, por intermédio da Secretaria de Estado de Justiça e Direitos Humanos do Rio de Janeiro - SEJDH-RJ.
2.	A referida avença tinha por objeto a execução de obras de reforma da Penitenciária Alfredo Tranjan - Bangu II, a ser realizada no período de 18/12/2000 a 17/3/2001 (peça 1, p. 27-26) . A vigência do convênio foi prorrogada mediante sucessivos aditivos, tendo o último fixado o termo final em 18/12/2004 (peça 1, p. 37-61; e peça 4, p. 8-11) . Assim, a data final para a apresentação da prestação de contas passou a ser 17/2/2005.
3.	Para a consecução do empreendimento, foi previsto o aporte de R$ 898.379,95, sendo R$ 718.703,95 a cargo do concedente e o restante correspondente à contrapartida do convenente (peça 1, p. 27-36) .
4.	Por meio da Nota Técnica 161/2005-Depen/CGASP/Coaac/Dieng, de 1/7/2005, o Depen apontou:
"a alteração dos serviços, especificações e quantitativos conveniados ("trocas de serviços e serviços não executados") , serviços executados destruídos pelo uso e mudança nos projetos de instalações". Segundo o aludido documento, "as alterações promovidas pelo sem consulta ao DEPEN criaram uma obra executada diferente do objeto conveniado" (peça 3, p. 136-137) .
5.	 A partir de então, a fase interna do convênio se arrastou por longos dez anos, com uma miríade de pareceres, ofícios de notificação e notas técnicas nos quais se divergiu a respeito do percentual executado da avença e do montante a ser ressarcido ao erário. 
6.	Após a manifestação da CGU (peça 5, p. 72-76) , o feito ganhou novo encaminhamento. Na ocasião, o órgão de controle interno verificou a ausência de nexo causal entre os recursos transferidos e os pagamentos realizados às empresas contratadas para execução do objeto pactuado. Segundo a CGU, parte dos valores da avença (R$ 389.363,64) foram transferidos para a conta do Fundo Especial Penitenciário - Fuesp, sendo que os recursos para pagamento das contratadas provieram de contas de titularidade da Empresa de Obras Públicas do Estado do Rio de Janeiro - Emop e do Tesouro do Estado do Rio de Janeiro. 
7.	Daí o processo retornou ao Depen para saneamento. Na sequência, a Coordenação de Análise e Acompanhamento de Prestação de Contas e Tomada de Contas Especial do Depen - COAPC elaborou relatório de tomada de contas especial, no qual registrou que houve:
" (...) a desobediência aos art. 28, inciso IX c/c §3° da IN-STN n° 01/1997, o que motivou a instauração do processo de Tomada de Contas Especial, tendo como fundamento a hipótese contida na alínea "d", inciso II, do artigo 38 do referido diploma, assim como, o descumprimento ao art. 20 do mesmo diploma legal, haja vista ter ocorrido administração de recursos federais fora da conta específica" (peça 6, p. 69) .
8.	Sendo assim, o COAPC concluiu pela responsabilização dos Srs. João Luiz Duboc Pinaud e Sr. Astério Pereira dos Santos, Secretários de Administração Penitenciária do Estado do Rio de Janeiro, e do aludido ente federativo pelas quantias de R$ 389.363,64 e R$ 329.340,31, respectivamente. Cabe ressaltar que o somatório desses valores equivale ao montante total repassado por meio do convênio (peça 6, p.78-79) .
9.	A instância competente da CGU concordou com o referido posicionamento e o Ministro da Justiça, na sequência, atestou ter tomado conhecimento do relatório do tomador de contas especial e do parecer do órgão de controle interno.
10.	Submetidos os autos a esta Corte de Contas, ordenei a citação dos seguintes responsáveis pelos fatos listados adiante, na forma proposta pela Secex/RJ (peças 8 e 9) :
10.1	do Sr. João Luiz Duboc Pinaud, na condição de Secretário de Administração Penitenciária do Estado do Rio de Janeiro, e do Estado do Rio de Janeiro, " (...) em decorrência da impugnação de despesas no valor original de R$ 389.363,64, face à realização de saques de recursos realizados na conta  vinculada do Convênio 106/2000 e depositados na conta Fundo Especial Penitenciário, sem comprovação de que tenham transitado dessa conta para a conta corrente da Emop e dessa para promoção dos pagamentos pelos serviços objeto do ajuste, referentes às despesas constantes dos itens de 1 a 5 da Relação de Pagamentos da Prestação de Contas Final do Convênio (Anexo V, peça 1, p. 114) , com infração ao disposto na IN-STN 1/97, art. 20, c/c os Termos do Convênio 106/2000, cláusula terceira, inciso II, alíneas 'e', c/c a cláusula sétima, caput, e parágrafo primeiro (86, alínea 'b' e 89-97 desta instrução) ";
10.2.	do Sr. Astério Pereira dos Santos (XXX.931.207-XX) , Secretário de Administração Penitenciária do Estado do Rio de Janeiro, e do Estado do Rio de Janeiro, " (...) em virtude de dano ao erário federal decorrente da ausência da restituição do saldo de recursos remanescentes e das receitas obtidas das aplicações financeiras, no prazo de trinta dias da conclusão do ajuste, que ocorreu em 18/1/2005, mantendo esses recursos na Conta do Convênio, do Estado do Rio de Janeiro, sem utilização no objeto ajustado, impossibilitando a sua utilização em outros objetos e objetivos públicos, com infração ao disposto na IN-STN 1/97, art. 28, inciso IX, c/c os Termos do ajuste, cláusula terceira, inciso II, alínea 'f', c/c cláusula nona, alínea 'n'".
11.	Na sequência, a unidade técnica analisou as respostas apresentadas, na forma da instrução transcrita parcialmente a seguir, com os ajustes de forma que entendi pertinentes (peça 32) .
"II - Síntese dos fatos ocorridos no âmbito desta Corte de Contas
39.	Em sede de primeiro exame (peça 8) , destacaram-se duas questões, a saber: desvio de recursos federais (caracterizada pela ausência de vínculo entre os saques efetuados e os pagamentos aos prestadores de serviços) e manutenção dos recursos na conta específica do ajuste após a sua vigência (configurando desvio de dinheiro federal e dano ao erário decorrente de ato de gestão ilegítimo) .
40.	Quanto ao desvio de recursos federais (v. parágrafos 35 a 88 da peça 8) , entendeu-se, em síntese, que, embora constassem dos autos elementos que indicavam a utilização pelo convenente dos recursos recebidos do concedente (ordens bancárias transferindo verbas da conta do convênio para a conta da Fuesp, bem como notas fiscais emitidas pela Emop evidenciando a intermediação dos serviços efetivamente executados pela Construpol, Serviços e Empreendimentos Ltda.) , a ausência de discriminação dos serviços prestados impossibilitava assegurar que os valores sacados da conta específica do convênio teriam sido utilizados efetivamente no objeto do ajuste. Assim, e considerando a possibilidade de benefício do Estado do Rio de Janeiro, considerou-se necessário promover a citação deste ente solidariamente com o Sr. João Luiz Duboc Pinaud, Secretário de Estado de Justiça e Direitos Humanos no período de 20/4/2000 a 6/4/2002, então responsável pela gestão das verbas repassadas, em vista da não comprovação da regular utilização dos valores transferidos da conta específica do Convênio 106/2000 para a conta corrente da Emop, no valor total [histórico] de R$ 389.363,64, uma vez que não havia elementos que permitissem vincular tais recursos à obra objeto do convênio.
41.	No que tange à questão da manutenção de recursos na conta específica do ajuste após o término de sua vigência (v. parágrafos 89 a 97 da peça 8) , opinou-se no sentido de que, sendo o Sr. Astério Pereira dos Santos o representante do Estado do Rio de Janeiro no período compreendido entre 1/1/2003 e 1/1/2007, na qualidade de Secretário de Estado da Administração Penitenciária do Rio de Janeiro, a esse agente competia promover, ao término do prazo do ajuste, a restituição ao concedente dos recursos federais remanescentes do convênio (incluindo os rendimentos financeiros acrescidos ao saldo ao longo do período) , em vista do disposto no art. 28, inciso IX, da IN-STN 1/97, c/c o estipulado nas Cláusulas Terceira, inciso II, alínea "f", e Nona, alínea "n". Lembrou, ainda, que, embora houvesse, em 31/3/2005, um saldo de R$ 559.658,45 na conta específica do convênio (peça 1, p. 194) , o convenente restituíra, em 30/9/2008, aos cofres do Tesouro federal, apenas o montante de R$ 215.486,93 (peça 5, p. 39) . Assim, concordando com a responsabilização proposta pelo tomador de contas, entendeu-se necessário, para esse último caso, apenas "um pequeno ajuste quanto ao momento a ser considerado para a origem do débito e a quantificação no tocante aos valores originais remanescentes (R$ 329.340,31) e relativos aos rendimentos (R$ 215.486,93) ". Com efeito, tendo em vista que os recursos permaneceram aplicados até o dia 31/3/2005, "ocasião em que o montante original e os respectivos rendimentos somavam R$ 559.658,45", propôs-se que a citação do Sr. Astério Pereira dos Santos fosse feita por esse valor total, a ser atualizado desde a referida data, abatendo-se a quantia de R$ 215.486,93, já ressarcida aos cofres da União em 30/9/2008.
42.	Assim, a proposta de encaminhamento foi feita nos seguintes termos (verbis) :
 (...) 
43.	Ao apreciar a matéria, o Ministro-Relator autorizou a citação nos moldes consignados por esta unidade técnica (peça 10) .
44.	Em cumprimento à ordem proferida pelo Relator, foram expedidos, em 12/5/2016, os Ofícios 1.150/2016-TCU/Secex-RJ (peça 15) , 1.149/2016-TCU/Secex-RJ (peça 16) e 1.148/2016-TCU/Secex-RJ (peça 17) , destinados, respectivamente, ao Sr. João Luiz Duboc Pinaud, ao Sr. Astério Pereira dos Santos e ao Estado do Rio de Janeiro, por intermédio da sua Procuradoria-Geral. As ciências desses expedientes ocorreram, respectivamente, em 13/5/2016 (peça 19) , 13/5/2016 (peça 20) e 12/5/2016 (peça 18) .
45.	Em resposta foram recebidas a defesa do Estado do Rio de Janeiro (peças 24 e 25) e a defesa do Sr. Astério Pereira dos Santos (peças 26 e 28) . Não consta dos autos a defesa do Sr. João Luiz Duboc Pinaud (peça 27) .
EXAME TÉCNICO
I - Alegações de defesa apresentadas pelo Estado do Rio de Janeiro
46.	Em atendimento à citação objeto do Ofício 1.148/2016-TCU/Secex-RJ (peça 17) , o Estado do Rio de Janeiro remeteu, por intermédio da Procuradoria Geral do Estado, dois expedientes (peças 24 e 25) . No primeiro (peça 24) , a PGE trouxe argumentos em defesa daquele ente estadual. No segundo (peça 25) , a Procuradoria reiterou os pedidos formulados na primeira petição e requereu a juntada de documentos complementares provenientes da Emop, que demonstrariam a regularidade na utilização dos recursos do Convênio 106/2000. Importante consignar que esse segundo expediente foi protocolado em 17/6/2016, posteriormente, portanto, ao prazo regimental para a resposta à citação. Não obstante, em respeito ao princípio da ampla defesa, ambas as manifestações foram examinadas e consideradas nesta análise.
I.1 - Incompetência da PGE para recebimento da citação (peça 24, p. 2-5) 
I.1.1 - Argumentos apresentados
47.	Na primeira petição, após tecer breves considerações sobre o convênio tratado nestes autos, a procuradora signatária alega, preliminarmente, a "ausência de competência da Procuradoria Geral do Estado para o recebimento da notificação na qualidade de representante do Estado do Rio de Janeiro em todos os processos administrativos perante o Tribunal de Contas da União" (peça 24, p. 2-5) . Quanto a essa questão, assevera o seguinte:
a) 	que, no caso concreto, os fatos em análise circunscrevem-se à esfera de atuação da Secretaria de Estado de Administração Penitenciária - Seap-RJ, pelo que deve a notificação ser dirigida ao Estado do Rio de Janeiro, representado no ato por aquele órgão;
b) 	que, se coubesse à Procuradoria "receber as notificações relativas à omissão imputada a outro órgão da Administração Pública estadual", "todos os processos administrativos perante o TCU, em que o Estado do Rio de Janeiro figure como parte, desaguariam na PGE, órgão distante dos acontecimentos e sem elementos instrutórios capazes para aferir a dinâmica dos fatos subjacentes";
c) 	que, não sendo a PGE competente para receber a citação do TCU, em vista do que dispõem o art. 132 da Constituição da República e a Lei Complementar RJ n. 15/1980, teria havido cerceamento de defesa, "na medida em que a notificação é dirigida a órgão incompetente e sem conhecimento dos fatos em jogo";
d) 	que, embora haja competência da PGE para a atuação nos processos administrativos de natureza contenciosa, tal atribuição não torna este órgão o "representante natural e obrigatório do Estado do Rio de Janeiro nos processos de tomada de contas especial";
e) 	que a "circunstância de ser possível a representação do Estado do Rio de Janeiro por um Procurador do Estado não faz da PGE o órgão competente para o recebimento direto das notificações para apresentação de resposta";
f) 	que a "decisão quanto à designação de um Procurador do Estado para subscrição da defesa, juntamente com a máxima autoridade do órgão notificado, incumbe ao próprio gestor", ou seja, "incumbe à autoridade do órgão competente deliberar acerca da pertinência em prestar a resposta diretamente ou solicitar a atuação do Procurador do Estado que chefia a Assessoria Jurídica da sua Pasta";
g) 	que "nem sempre a matéria de fundo terá cunho jurídico a demandar a orientação de um advogado", podendo o tema central "envolver conhecimento técnico inerente a outros campos da Ciência a desafiar a participação de profissionais de outras áreas de atuação"; e
h) 	que, pelas razões expostas, deve ser reconhecida a incompetência da PGE "para o recebimento direto da notificação em foco e, em ato contínuo, deve ser determinada a realização de nova notificação do Estado do Rio de Janeiro, agora representado pelo órgão competente - na espécie, a Seap-RJ -, sob pena de se incorrer em cerceamento de defesa".
I.1.2 - Análise
48.	Não obstante alegar, em sede de preliminar, a incompetência da PGE para receber a citação do TCU, esse órgão terminou por avocar a tarefa de produzir a defesa do Estado do Rio de Janeiro, fazendo-a, a nosso juízo, de forma legítima, em vista das prerrogativas constantes dos arts. 2º, incisos I e X, e 6º, incisos XXII e XXVII, da Lei Complementar RJ 15/1980 (peça 29) , abaixo transcritos, já com as alterações introduzidas pela Lei Complementar RJ 104/2002 e pela Lei RJ 137/2010:
'Art. 2º - A Procuradoria Geral do Estado tem autonomia administrativa e financeira, dispondo de dotação orçamentária própria. Suas atribuições são as previstas no art. 176 e parágrafos da Constituição do Estado, competindo-lhe:
I - privativamente, exercer a representação judicial do Estado, atuar extrajudicialmente em defesa dos interesses deste, e oficiar obrigatoriamente no controle interno da legalidade da Administração Pública, inclusive por meio da supervisão e coordenação das Assessorias Jurídicas dos órgãos integrantes da Administração Direta e Indireta, que se subordinarão à sua orientação técnico-jurídica;
 (...) 
X - defender os interesses do Estado e do Governador junto aos contenciosos administrativos;
Art. 6º - Compete ao Procurador-Geral do Estado, sem prejuízo de outras atribuições:
 (...) 
XXII - requisitar dos órgãos da Administração Pública documentos, exames, diligências e esclarecimentos necessários à atuação da Procuradoria Geral do Estado;
 (...) 
XXVII - receber as citações iniciais ou comunicações referentes a quaisquer ações ou processos ajuizados contra o Estado, ou nos quais deva intervir a Procuradoria Geral do Estado;'
49.	Ademais, como já reconhecido pelo STF, no AI 439.613-SP, com amparo nas regras de representatividade de entes públicos previstas no art. 12, inciso II, do Código de Processo Civil de 1973 - de teor similar ao do art. 75, inciso III, do Código de Processo Civil de 2015 -, tanto os estados da Federação quanto os municípios podem ser representados pelos seus procuradores, conforme se verifica no excerto, abaixo transcrito, da decisão proferida pelo Ministro Celso de Melo:
Essencial, portanto, para efeito de válida intimação, que ao menos conste, da publicação oficial, a referência ao órgão (Advocacia-Geral da União, Procuradoria-Geral da Fazenda Nacional, Procuradoria-Geral do Estado, Procuradoria-Geral do Município, v.g.) investido da qualidade de representante legal da entidade de direito público, sem que seja necessário mencionar, para tal fim, o nome da pessoa titular de tais órgãos. (grifos do original) 
50.	Por fim, a nosso sentir, não há que se falar que a citação do Estado do Rio de Janeiro, via PGE, tenha acarretado cerceamento de defesa, já que, para elaborar as alegações remetidas ao TCU, a Procuradoria teve acesso tanto à cópia destes autos (peça 21) quanto a informações prestadas pela Emop, como evidenciado na segunda petição enviada a esta Corte de Contas (peça 25, p. 1-2) . Milita, também, a favor da tese de inocorrência de cerceamento de defesa o fato de se ter admitido e considerado, apesar de extemporâneos, vez que posteriores ao prazo regimental para a apresentação das razões do Estado do Rio de Janeiro, os novos elementos enviados pela PGE, em sua segunda petição (peça 25) .
51.	Assim, entendemos que não merecem prosperar as suscitadas preliminares de incompetência da PGE para receber a citação e de cerceamento de defesa.
I.2 - Prescrição (peça 24, p. 5-8) 
I.2.1 - Argumentos apresentados
52.	Em tópico seguinte, a PGE defende a prescrição dos débitos imputados ao Estado do Rio de Janeiro. Para tanto, afirma o seguinte:
a) 	que os fatos examinados nestes autos são relativos ao período de dezembro de 2000 a fevereiro de 2005;
b) 	que, no curso da tomada de contas especial, o Estado do Rio de Janeiro não foi "chamado a integrar o processo na qualidade de devedor solidário";
c) 	que, em relação ao valor de R$ 389.363,64 mencionado no Ofício 1.148/2016-TCU/Secex-RJ, as contas constavam como aprovadas no Siafi (peça 5, p. 21) , até que, em dezembro de 2011, veio a ser revista a aprovação parcial da prestação de contas, por meio do Despacho DPPCE/DP/SFC/CGU/PR n. 223080/2011, da Diretoria de Auditoria de Pessoal, Previdência e Trabalho (peça 5, p. 72-77) ;
d) 	que, mesmo nessa revisão, o Estado não foi apontado como devedor solidário, havendo apenas orientação da CGU para que se buscasse identificar a destinação dos recursos constantes na conta específica do convênio, após o fim da vigência deste (peça 5, p. 72-76) ;
e) 	que o Relatório de Auditoria n. 1351/2015 concluiu que os Srs. Astério Pereira dos Santos e João Luiz Duboc Pinaud encontravam-se em débito com a Fazenda Nacional, não havendo menção ao Estado do Rio de Janeiro (peça 6, p. 86-93) ;
f) 	que apenas na análise do TCU é que o Estado foi incluído como devedor, solidariamente aos dois outros responsáveis;
g) 	que a citação do Estado do Rio de Janeiro deu-se somente em 13/5/2016, ou seja, onze anos após o término do prazo de vigência do convênio;
h) 	que, portanto, o transcurso de lapso temporal superior a cinco anos implica a prescrição, na forma do art. 1º do Decreto n. 20.910/1932, cabendo o arquivamento destas contas em relação ao Estado do Rio de Janeiro;
i) 	que a imprescritibilidade das pretensões de ressarcimento de dano ao erário prevista no art. 37, § 5º, da Constituição da República não se aplica ao Estado do Rio de Janeiro, já que aquela regra tem como destinatários apenas os agentes públicos e terceiros contratados ou interessados na prática do ato lesivo; e
j) 	que a posterior inclusão do Estado do Rio de Janeiro na qualidade de devedor solidário, junto com os ex-secretários de Estado, violou o seu direito ao contraditório e à ampla defesa, vez que aquele ente poderia ter apresentado argumentos e provas que afastassem a sua responsabilização.
I.2.2 - Análise
53.	No que se refere à alegação de prescrição, a tese defendida pela Procuradoria Geral do Estado não merece prosperar. De fato, como já entendeu esta Corte de Contas, considerando os princípios da igualdade e da autonomia dos entes da Federação, a regra estabelecida no art. 1º do referido Decreto n. 20.910/1932 não se aplica às hipóteses em que o TCU responsabiliza ente federativo convenente beneficiado com a aplicação irregular de recursos federais. No que se refere às ações de ressarcimento à União relativas a débitos de entes da Federação, prevalece a norma da imprescritibilidade, prevista no art. 37, § 5º, da Constituição da República. Nesse sentido são os enunciados abaixo transcritos:
Acórdão 13193/2016-TCU-Segunda Câmara (Enunciado) - Relatora Ministra Ana Arraes
'O prazo quinquenal de prescrição estabelecido no Decreto 20.910/1932, cuja incidência vise à proteção do erário estadual em prejuízo do federal, afronta os princípios da igualdade e da autonomia dos entes da Federação. No que se refere às ações de ressarcimento à União relativas a débitos de outros entes federativos, prevalece a norma do art. 37, § 5º, da Constituição Federal.'
Acórdão 2745/2016-TCU-Segunda Câmara (Enunciado) - Relatora Ministra Ana Arraes
'A norma prevista no art. 1º do Decreto 20.910/1932 (prescrição quinquenal das dívidas passivas da União, dos estados e dos municípios) não é aplicável aos casos em que dois entes federados estejam nos polos da contenda, pois a proteção a um erário em detrimento do outro contraria o interesse público, além de ofender os princípios da igualdade e da autonomia dos entes da Federação. Assim, no que se refere às ações de ressarcimento à União relativas a débitos de outros entes federativos, prevalece a norma do art. 37, § 5º, da Constituição Federal (imprescritibilidade) .'
Acórdão 1579/2011-TCU-Primeira Câmara (Enunciado) - Relator Ministro José Múcio Monteiro
'A prescrição baseada no Decreto 20.910/1932 é inaplicável aos casos em que o TCU responsabiliza ente federativo convenente beneficiado com a aplicação irregular de recursos federais.'
54.	Em relação ao não arrolamento e ao não chamamento do Estado do Rio de Janeiro na apuração promovida pelo tomador de contas, vale lembrar que a jurisprudência do TCU não considera tais fatos como prejudiciais ao jurisdicionado, já que é no âmbito desta Corte de Contas que se asseguram os direitos ao contraditório e à ampla defesa, como se depreende dos enunciados abaixo transcritos:
Acórdão 7880/2014-TCU-Primeira Câmara - Relator Ministro Benjamin Zymler
'A instauração do contraditório, para fins de condenação dos responsáveis por parte do TCU, se dá na fase externa do processo de contas especiais, por meio de sua regular citação, sendo irrelevante, para a configuração do contraditório, a ocorrência ou não de notificação anterior pela Administração na fase interna da tomada de contas especial.'
Acórdão 5661/2014-TCU-Primeira Câmara - Relator Ministro Bruno Dantas
'A falta de notificação na fase interna da tomada de contas especial - momento em que ainda não há litígio ou acusação, mas mero procedimento de apuração e coleta de dados - não invalida os atos processuais posteriores, pois na fase externa da tomada de contas, que ocorre no TCU, é que se torna obrigatória a abertura do contraditório, com a citação dos responsáveis e a devida apreciação das alegações de defesa.'
Acórdão 2437/2015-TCU-Plenário - Relator Ministra Ana Arraes
'O direito à ampla defesa e ao contraditório se dá, nos termos do devido processo legal, na fase externa da tomada de contas especial, que se inicia com a autuação do processo junto ao TCU. Na fase interna da TCE, cuja responsabilidade é da instituição onde os fatos ocorreram, não há litígio ou acusação, mas apenas verificação de fatos e apuração de autoria.'
Acórdão 4938/2016-TCU-Primeira Câmara - Relator Ministro Bruno Dantas
'Não há prejuízo ao exercício do contraditório e da ampla defesa em razão do não chamamento do responsável aos autos na fase interna da tomada de contas especial, pois nessa etapa, em que se coletam evidências para fins de apuração dos fatos e das responsabilidades, não há uma relação processual constituída. A garantia ao direito de defesa ocorre na fase externa, com a citação válida do responsável.'
Acórdão 653/2017-TCU-Segunda Câmara - Relator Ministro Augusto Nardes
'A ausência de notificação do responsável na fase interna do processo de tomada de contas especial não implica vício, porquanto a fase interna constitui procedimento inquisitório de coleta de provas, assemelhado ao inquérito policial, e a fase externa, que se inicia com a autuação do processo no TCU, é que garante o direito à ampla defesa e ao contraditório.'
55.	Por último, quanto à alegação de cerceamento de defesa em virtude de a citação do Estado ter ocorrido onze anos após o término da vigência do convênio, tal tese, a nosso juízo, não pode ser admitida. De fato, para que se configure o cerceamento de defesa - restando autorizado o arquivamento da TCE -, faz-se necessário o transcurso de "prazo superior a dez anos entre a data provável de ocorrência do dano e a primeira notificação dos responsáveis pela autoridade administrativa competente", conforme preceitua o art. 6º, inciso II, c/c o art. 19, caput, ambos da IN-TCU 71/2012. Em outras palavras, havendo, no intervalo de dez anos contados do fato danoso, notificação do convenente relativamente à questão que, em momento posterior, venha a ensejar, direta ou indiretamente, a instauração de TCE, entende esta Corte de Contas que não pode mais esse ente alegar surpresa a respeito de futuras indagações formuladas por órgãos de controle, cabendo à administração, portanto, por medida de prudência, reunir e preservar elementos e documentos que possam auxiliá-la em eventuais questionamentos que venham a ocorrer. No caso em exame, considerando que os fatos apontados como danosos remontam a 2001/2002 (saques feitos na conta específica do convênio) e 2005 (não restituição do saldo remanescente na mesma conta) , resta claro que o lapso temporal previsto no inciso II do art. 6º da IN-TCU 71/2012 não chegou a se perfazer, uma vez que constam dos autos notificações emitidas pela autoridade administrativa (Depen) em 2005 e 2006, a exemplo dos Ofícios 3.465/2005-Depen/Gab (peça 3, p. 186) e 85/2006-Depen/Gab (peça 3, p. 54) , datados respectivamente de 14/10/2005 e 18/1/2006, por meio dos quais foram comunicadas à Administração estadual falhas relacionadas à comprovação da execução do convênio em questão. Assim, a nosso ver, não tendo decorrido o prazo de dez anos previsto no inciso II do art. 6º da IN-TCU 71/2012, não há presunção de cerceamento de defesa, não cabendo, portanto, a aplicação da regra de arquivamento prevista no caput do art. 19 do mesmo normativo.
I.3 - Exclusão do Estado do Rio de Janeiro da relação processual (peça 24, p. 8-11) e débitos apontados como irregulares na tomada de contas especial (peça 24, p. 11-13) 
I.3.1 - Argumentos apresentados
56.	Quanto ao mérito, a PGE traz argumentos relacionados ao alcance da responsabilização dos citados, bem como esclarecimentos acerca da movimentação dos recursos recebidos pelo Estado do Rio de Janeiro (item "a" da citação) e do saldo remanescente (item "b" da citação) . Considerando a interrelação das razões apresentadas, optou-se pela análise conjunta das alegações.
57.	Ao abordar aspectos relacionados ao alcance da responsabilização dos gestores e do ente federado pelo TCU, a PGE afirma o seguinte:
a) 	que a responsabilização pelo TCU de pessoa jurídica de direito público "sempre aparece atrelada à verificação da obtenção de benefício em razão da cogitada aplicação irregular dos recursos", ou seja, para haver responsabilização do ente federado é preciso que tenha "ocorrido a apropriação dos recursos em seu orçamento";
b) 	que a necessidade de demonstração do benefício em favor do ente federado encontra-se prevista no art. 3º da Decisão Normativa - TCU 57/2004;
c) 	que, no caso em exame, "não há indício de que o Estado do Rio de Janeiro tenha se apropriado dos recursos ou que as despesas apontadas tenham revertido em seu benefício";
d) 	que "o saldo dos recursos do convênio permaneceu na conta corrente aberta quando da celebração do ajuste, não integrando o orçamento do Estado do Rio de Janeiro";
e) 	que "os valores transferidos para o Fundo Especial Penitenciário e, posteriormente, para a Empresa de Obras Públicas do Estado - Emop foram efetivamente utilizados para pagamento de despesas oriundas do objeto do convênio, não ocorrendo desvio de finalidade na sua utilização";
f) 	que não há elementos que permitam concluir pela "indevida apropriação das receitas no orçamento do ente público, com desvio de finalidade";
g) 	que "os débitos que deram origem a presente Tomada de Contas Especial são originários de atos de gestão que não observaram os procedimentos adequados, devendo, assim, a responsabilidade incidir sobre os ex-secretários, que detinham a competência para praticar os referidos atos";
h) 	que, portanto, deve ser "reconhecida a ilegitimidade do Estado do Rio de Janeiro e determinada a sua exclusão do procedimento";
i) 	que "deve ser reconhecida a nulidade do procedimento até aqui percorrido, promovendo-se a devolução do expediente à origem para que seja explicitada, motivadamente, a correlação entre a conduta danosa ao erário e o proveito auferido pelo Estado do Rio de Janeiro, bem como seja efetivada a exclusão dos itens em que não estiver caracterizada a obtenção de benefício em prol do ente federado"; e
j) 	que "a correta indicação do responsável pelo débito consiste em requisito do relatório do órgão de controle interno", sendo "elemento essencial do processo de tomada de contas especial", conforme estabelece o art. 4º, incisos IV e V, alínea "b", da Instrução Normativa - TCU 56/2007.
58.	Importante ressaltar que, para evidenciar o fluxo dos valores indicados no item 2.b do Ofício 1.148/2016-TCU/Secex-RJ, a PGE trouxe aos autos notas fiscais e documentos contábeis emitidos pelo Sistema de Administração Financeira dos Municípios - Siafem (peça 24, p. 15-33; e peça 25, p. 7-51) .
59.	No que se refere à restituição do saldo dos recursos do convênio, a procuradora alega o seguinte:
a) 	que, "embora tenha ocorrido a prescrição com relação a sua inclusão na qualidade de devedor solidário, o Estado reconhece a existência do saldo dos recursos do Convênio n. 106/2000, conforme relatório elaborado pela Secretaria de Estado de Administração Penitenciária";
b) 	que, em 19/5/2016, o saldo dos recursos do convênio totalizava R$ 569.332,94, com os rendimentos da aplicação financeira, conforme informação fornecida pelo Banco do Brasil;
c) 	que o saldo permaneceu na conta corrente específica do ajuste, não tendo sido utilizado para qualquer outra finalidade pelo Estado;
d) 	que, em setembro de 2008, o Estado devolveu a União o valor de R$ 215.486,93, referente aos rendimentos da aplicação financeira incidente sobre o saldo dos recursos do convênio até aquela data; e
e) 	que, portanto, a fim de evitar o enriquecimento sem causa, o Estado informa que "estão disponíveis o saldo dos recursos do convênio e os rendimentos da aplicação financeira", que, em 19/5/2016, totalizavam R$ 569.332,94.
60.	No que tange à impugnação das despesas, a procuradora alega o seguinte:
a) 	que os recursos do concedente "foram depositados na conta corrente n. 291.122-1, no Banco do Brasil", sendo que, conforme dito acima, "parte deles ali permanece até a presente data";
b) 	que parte dos recursos, no valor de R$ 389.363,64, foi transferida da conta acima citada para a conta corrente do Fundo Especial Penitenciário, que, por sua vez, "transferiu para a conta do Tesouro Estadual, para pagamento de despesas com a execução da obra, conforme informação fornecida pela Seap";
c) 	que foi celebrado pela então Secretaria de Estado de Justiça e Direitos Humanos e a Emop o Termo de Gerenciamento e Controle de Obra Pública - TGCOP 11/2011;
d) 	que nesse termo de gerenciamento foi estabelecido que a Emop ficaria responsável pela realização de licitações, inclusive para a contratação da obra de reforma da Penitenciária Alfredo Tranjan - Bangu II, "tendo se sagrado vencedora a empresa Construpol Construções e Empreendimentos Ltda., no valor total de R$ 873.563,98";
e) 	que, assim, a Emop "emitiu as notas fiscais em nome da Seap/Fuesp, referente à obra de reforma realizada pela empresa Construpol, para pagamento com recursos do convênio, que foram transferidos da conta específica para o Fuesp e deste para a conta do Tesouro Estadual, tendo sido, então, realizado o pagamento", conforme demonstrado nos documentos em anexo; e
f) 	que, portanto, resta evidenciado "que os recursos do convênio foram efetivamente utilizados na execução do objeto do ajuste, não tendo ocorrido desvio de finalidade", pelo que "deve o Estado do Rio de Janeiro ser excluído da qualidade de devedor solidário".
61.	Encerrando a defesa, e manifestando-se em nome do Estado do Rio de Janeiro, a procuradora requer o seguinte:
a) 	o reconhecimento da incompetência da PGE para o recebimento direto da citação dirigida ao Estado do Rio de Janeiro, bem como a realização de nova notificação desse ente estadual, por intermédio do órgão competente, qual seja, a Seap-RJ;
b) 	o arquivamento desta TCE em relação ao Estado do Rio de Janeiro, tendo em vista a consumação da prescrição quinquenal;
c) 	o reconhecimento da ilegitimidade do Estado do Rio de Janeiro para participar da presente relação jurídica, com a sua consequente exclusão do procedimento, em vista da ausência de proveito para aquele ente;
d) 	a decretação de "nulidade do procedimento até aqui percorrido" e a devolução do expediente à origem para que seja explicitada, motivadamente, a correlação entre a conduta danosa ao erário e o proveito auferido pelo Estado do Rio de Janeiro, bem como seja efetivada a exclusão dos itens em que não estiver caracterizada a obtenção de benefício em prol do ente federado;
e) 	o deferimento, na hipótese de não acolhimento dos pedidos acima, de juntada de documentos novos que venham a ser obtidos junto à Seap-RJ, bem como o deferimento de nova oportunidade de manifestação, em ocasião futura, caso se verifique a necessidade de complementação ou retificação de questões abordadas na peça apresentada; e
f) 	o reconhecimento da regularidade das despesas glosadas, por terem sido pagas com recursos oriundos do Convênio 106/2000.
I.3.2 - Análise
62.	Conforme mencionado no primeiro exame (peça 8) , o caso examinado nestes autos abrange duas questões, que devem ser abordadas de forma independente. A primeira refere-se ao questionamento acerca da demonstração da aplicação dos recursos sacados à conta específica do convênio em 2001 e 2002, motivo da citação solidária do Estado do Rio de Janeiro e do Sr. João Luiz Duboc Pinaud. A segunda refere-se à não restituição do saldo remanescente na mesma conta bancária, fato que ensejou a citação solidária do Estado do Rio de Janeiro e do Sr. Astério Pereira dos Santos.
I.3.2.a) Aplicação dos recursos sacados no objeto do convênio
63.	Em relação à primeira questão, embora os documentos remetidos pela PGE apresentem algumas lacunas relativas ao fluxo de determinadas parcelas sacadas da conta específica, os elementos aduzidos demonstram, a nosso sentir, um padrão que conduz a uma forte presunção de que os valores correspondentes aos cinco saques realizados na conta do convênio entre 2001 e 2002 - discriminados na citação - efetivamente trilharam um mesmo caminho: saíram da conta específica do convênio (conta 291122-1 na agência 2234-9 do Banco do Brasil) , transitaram por uma conta do Fundo Especial Penitenciário - Fuesp (conta 6707-8 da agência 3497-B no Banco Banerj) e, de lá, foram creditadas na conta única da Emop (conta 30071-9 da agência 3497-B no Banco Banerj) , sendo, então, sacados para fazer face aos pagamentos efetivados à empresa Construpol Construções e Empreendimentos Ltda.
64.	No caso da parcela de R$ 58.881,01, estão documentados a transferência da conta específica no Banco do Brasil para a conta do Fuesp em 18/10/2001 (peça 25, p. 9, e peça 24, p. 25) , a previsão de movimentação desta conta para a conta da Emop (peça 25, p. 10) e o efetivo pagamento feito pela EMOP à Construpol Construções e Empreendimentos Ltda., em 1/11/2001 (peça 25, p. 8 e 13) .
65.	No caso da parcela de R$ 124.295,74, estão documentados a transferência da conta específica no Banco do Brasil para a conta do Fuesp em 26/11/2001 (peça 25, p. 16; e peça 24, p. 26) , a previsão de movimentação parcial (R$ 103.952,59) desta conta para a conta da Emop (peça 25, p. 18) e o efetivo pagamento daquele valor feito pela Emop à Construpol Construções e Empreendimentos Ltda., em duas parcelas: R$ 103.952,59 (peça 25, p. 19) e R$ 20.343,16 (peça 25, p. 26) , respectivamente em 6/12/2001 e 31/1/2002, totalizando R$ 124.295,75.
66.	No caso da parcela de R$ 20.343,75, está documentada apenas a transferência da conta específica no Banco do Brasil para a conta do Fuesp em 26/12/2001 (peça 25, p. 24) .
67.	No caso da parcela de R$ 79.195,18, estão documentados a previsão de movimentação da conta específica no Banco do Brasil para a conta do Fuesp (peça 25, p. 41, e peça 24, p. 28) e o efetivo pagamento feito pela Emop à Construpol Construções e Empreendimentos Ltda., em 5/2/2002 (peça 25, p. 43) .
68.	No caso da parcela de R$ 106.647,96, estão documentados a previsão de movimentação da conta específica no Banco do Brasil para a conta do Fuesp em 23/1/2002 (peça 25, p. 48; e peça 24, p. 29) e o efetivo pagamento feito pela Emop à Construpol Construções e Empreendimentos Ltda., em 6/2/2002 (peça 25, p. 50) .
69.	Como é sabido, compete ao convenente demonstrar a boa e regular aplicação dos recursos recebidos. Contudo, na ausência de provas categóricas, a avaliação deve pautar-se pelos elementos e indícios disponíveis. Nesse sentido, a nosso ver, embora os elementos remetidos pela PGE não evidenciem de forma cabal e inequívoca, para todas as retiradas, a relação entre os valores sacados e aqueles pagos à empresa contratada - em vista da ausência, em alguns casos, de documentos que comprovem movimentações intermediárias -, há mais razão para o convencimento de que as referidas verbas foram utilizadas no pagamento da executora da obra do que para se conceber a negativa desse raciocínio.
70.	Com efeito, não obstante a regra para utilização de recursos federais seja mediante cheque nominativo ou ordem bancária, de forma a evidenciar a correlação entre o desembolso e a aplicação da verba no objeto, há que se admitir - como feito aqui -, em vista da busca pela verdade real, a possibilidade de demonstração, por parte do gestor, da congruência entre a movimentação bancária e a correta destinação dos dinheiros, por meio de elementos convincentes, afastando-se, assim, a imputação de beneficiamento irregular do ente ou de desvio de finalidade na utilização de verbas transferidas. Esse é o entendimento constante dos enunciados de acórdãos abaixo transcritos:
Acórdão 1748/2016-TCU-Plenário - Relator Ministro Vital do Rêgo
'O saque em espécie na conta específica do convênio dificulta o estabelecimento do nexo causal entre os recursos públicos e a execução das despesas, mas, em algumas situações, o exame de todo o conjunto probatório existente nos autos permite que se faça a correlação necessária para a caracterização do nexo.' 
Acórdão 3917/2016-TCU-Primeira Câmara - Relator Ministro Bruno Dantas
'A realização de saques em espécie diretamente da conta bancária específica não constitui óbice intransponível à comprovação do nexo de causalidade entre as receitas e as despesas realizadas no convênio. Contudo, nessa situação, torna-se necessária a apresentação de provas que permitam, ainda que indiretamente, demonstrar que o destino dos recursos foi realmente aquele previsto na norma ou no ajuste firmado.'
Acórdão 1276/2015-TCU-Plenário - Relator Ministro José Múcio Monteiro
'A comprovação da execução do objeto deve ser acompanhada da demonstração de compatibilidade entre os recursos públicos envolvidos e os gastos efetuados. A presunção de legitimidade do ato administrativo que atesta os gastos é afastada diante da ausência do conjunto probatório das despesas exigido por lei.' 
Acórdão 5108/2010-TCU-Primeira Câmara - Relator Ministro Valmir Campelo
'A responsabilização de município convenente somente é possível caso reste comprovado que ele se beneficiou da aplicação irregular dos recursos. A mera transferência de valores para outra conta corrente de titularidade do ente federado não se presta como evidência de desvio de finalidade ou de benefício indevido.'
Acórdão 8800/2016-TCU-Segunda Câmara - Relator Ministro Marcos Bemquerer
'A congruência entre a movimentação bancária e os comprovantes de despesas é elemento crucial para o estabelecimento do nexo de causalidade entre as despesas realizadas e os recursos transferidos, indispensável para a aprovação das contas.'
Acórdão 1540/2010-TCU-Plenário - Relator Ministro José Múcio Monteiro
'A manutenção dos recursos na conta específica visa garantir a prova do nexo de causalidade entre o dinheiro recebido e o objeto para o qual foi celebrado o convênio, havendo, contudo, possibilidade de comprovação do nexo de causalidade por outros meios.' 
71.	Assim, a nosso juízo, há elementos nestes autos que permitem presumir, ainda que de forma relativa, a aplicação dos recursos sacados à conta específica ao objeto do convênio. Reforça essa tese o fato de o concedente (Depen) ter aprovado o total das despesas realizadas com os recursos desembolsados (R$ 389.363,64) , ao reconhecer, como dito acima, o atingimento de 65,13% da execução física planejada, percentual esse que, considerando o montante inicialmente previsto para a implementação da obra (R$ 898.379,95) , corresponde a um gasto total de R$ 585.114,86, indicando que, além daquelas verbas federais, teriam sido aportados, de forma complementar, recursos provenientes dos cofres do Estado do Rio de Janeiro.
72.	Ademais, há claros indícios de que, embora com algumas alterações, o objeto do convênio foi executado, com emprego parcial dos recursos federais transferidos. De fato, já no relatório de execução físico-financeira, peça da prestação de contas final, o convenente informara que, em 18/12/2004, as obras de reforma da Penitenciária Alfredo Tranjan haviam atingido o percentual de 100% do programado, tendo consumido R$ 389.363,64 de recursos oriundos da União e R$ 597.096,97 de recursos próprios (peça 1, p. 110) . Em termo lavrado em 17/2/2005, o servidor formalmente designado pelo Estado do Rio Janeiro declarou que os serviços prestados pela empresa JJF Engenharia Ltda - responsável pela conclusão das obras após a rescisão com a empresa Construpol - encontravam-se "concluídos e em condições de serem recebidos definitivamente, de acordo com o art. 73, inciso I, alínea 'b', da Lei 8.666, de 21/06/93" (peça 1, p. 196) . Na Nota Técnica 161/2005 (peça 3, p. 135-145) , emitida em 1/7/2005, o concedente já sugeria que o objeto do Convênio 106/2000 estava concluído, ao informar que, em relação à referida avença, "as alterações promovidas pelo Estado sem consulta ao Depen" haviam criado "uma obra executada diferente do objeto conveniado" (grifo acrescido) , admitindo, inclusive, a possibilidade de aditamento ao convênio e aprovação daquelas alterações caso fossem apresentados os documentos devidos (peça 3, p. 136) . Por fim, nota-se que, na Informação 2/2006-Depen/Gab, o concedente não questionou a aplicação dos recursos sacados à conta específica (R$ 389.363,64) , mas apenas aspectos relacionados à ausência de documentos (peça 3, p. 55-56) .
73.	Portanto, no que tange a essa questão, entendemos não restar caracterizado débito inicialmente aventado, pelo que deve ser afastada, nesse particular, a responsabilidade imputada, em sede de citação, ao Estado do Rio de Janeiro e ao Sr. João Luiz Duboc Pinaud.
I.3.2.b) Não restituição do saldo remanescente da conta específica do convênio
74.	Quanto à não devolução do saldo da conta específica do convênio após o encerramento da sua vigência, motivo da citação solidária do Estado do Rio de Janeiro e do Sr. Astério Pereira dos Santos, o encaminhamento, a nosso ver, deve ser diverso do sugerido no tópico precedente.
75.	De fato, consoante admitido pela própria PGE, à exceção dos R$ 215.486,93 restituídos pelo convenente à União em 29/9/2008 (v. parágrafo 27 acima) , os recursos remanescentes permaneceram na conta específica do convênio, não tendo sido utilizados pelo Estado do Rio de Janeiro. Como informado pela Procuradoria, em 19/5/2016, havia naquela conta corrente um saldo de R$ 569.332,94. Portanto, estando confirmada pelo ente estadual a posse de recursos federais, resta, no nosso entendimento, configurado o dano ao erário federal, a exigir a restituição desses dinheiros aos cofres da União.
76.	Assim, devem ser rejeitadas as alegações de defesa apresentadas pelo Estado do Rio de Janeiro no que se refere à não devolução do saldo remanescente da conta específica do convênio, com a fixação de novo e improrrogável prazo para o recolhimento do débito atualizado, em vista da impossibilidade de se aferir a boa-fé de ente federado, conforme preceituam os Acórdão 10060/2015-TCU-Segunda Câmara (Ministro Raimundo Carreiro) , 7241/2016-TCU-1ª Câmara (Ministro Augusto Sherman) ; e 4218/2017-TCU-1ª Câmara (Ministro Benjamin Zymler) .
77.	Importante destacar que, quanto à questão ora examinada, embora tenha havido citação do Estado do Rio de Janeiro solidariamente com o Sr. Astério Pereira dos Santos, entendeu-se que a responsabilidade pelo débito subsistiu exclusivamente em relação ao ente estadual, já que, nos termos da avaliação constante do item seguinte, foi afastada a hipótese de qualquer conduta reprovável por parte do Sr. Astério Pereira dos Santos, não havendo que se falar em nexo de causalidade que correlacione ações ou omissões daquele agente com o dano ao erário ora examinado (recursos da União mantidos em posse do Estado) .
78.	Por fim, no que tange à atualização do débito, entendemos que, tendo se encerrado a vigência do Convênio 106/2000 em 18/12/2004, o início do cômputo da correção monetária e dos encargos deveria ocorrer no próprio mês de dezembro de 2004, e não em 31/3/2005, como proposto para fins de citação (peça 8) . Em termos de valores, a atualização a partir da nova data sugerida resulta em acréscimo inferior àquele obtido com o parâmetro adotado para a citação (peças 30 e 31) . Assim, opinamos no sentido de que a proposta de recolhimento considere, para o cálculo do débito, a data de 31/12/2004, cujo saldo na conta - valor a ser efetivamente devolvido na ocasião - era de R$ 545.106,76, como consta do extrato emitido pelo Banco do Brasil (peça 1, p. 191) .
II - Alegações de defesa apresentadas pelo Sr. Astério Pereira dos Santos
II.1 - Argumentos apresentados pelo Sr. Astério Pereira dos Santos
79.	Em atendimento à citação objeto do Ofício 1.149/2016-TCU/Secex-RJ, o Sr. Astério Pereira dos Santos remeteu a esta unidade técnica dois documentos (peças 26 e 28) , protocolados, respectivamente, em 23/6/2016 e 27/7/2016. Cabe registrar que os argumentos apresentados na primeira petição (peça 26) constituem um subconjunto - inclusive com textos idênticos - daqueles inseridos na segunda defesa (peça 28) , que, por sua vez, veio acompanhada de documentos comprobatórios de algumas alegações formuladas.
80.	Inicialmente, o representante do responsável alega, em síntese, o seguinte (peças 26 e 28) :
a) 	que não estão presentes os pressupostos de constituição e de desenvolvimento válido e regular da tomada de contas especial, "haja vista que não há elementos probatórios que deem suporte à comprovação da ocorrência de qualquer irregularidade, nem muito menos de dano";
b) 	que o responsável "atuou de forma diligente para concluir as obras com verbas exclusivamente estaduais e, além disso, fez inúmeras gestões para que o saldo remanescente do convênio fosse devolvido pelo Estado aos cofres federais";
c) 	que a instauração da TCE baseou-se na "premissa equivocada de que a devolução dos saldos remanescentes dependia da exclusiva atuação" do responsável;
d) 	que os processos de TCE devem ser fundamentados com a quantificação do dano, a descrição comprovada da situação que deu origem ao dano, e a relação entre aquela situação e a conduta ilegal, ilegítima ou antieconômica daquele a quem se imputa a obrigação de ressarcir os cofres públicos, por ter causado o dano, ou concorrido para a sua ocorrência;
e) 	que a instauração da presente tomada de contas especial pautou-se "em premissa insustentável, de que o notificado possuía meios para transferir o saldo remanescente do convênio para a União", ignorando-se que essa atribuição não integrava "a esfera de competência do Secretário de Administração Penitenciária"; e
f) 	que inexistindo os pressupostos de constituição e de desenvolvimento válido e regular do processo, a tomada de contas especial deverá ser arquivada, na forma do disposto no art. 212 do Regimento Interno do TCU.
81.	Em seguida, sob o título "absoluto caos no sistema penitenciário do Rio de Janeiro", o responsável traz um histórico da situação que vigorava antes da celebração do Convênio 106/2000. Registra, em síntese, as dificuldades enfrentadas, bem como os entraves e retrocessos que ocorreram no curso da execução daquele convênio, tais como: falta de caixa do Estado, não liberação da contrapartida, graves atrasos em virtude da rescisão do contrato com a Construpol, bem como rebeliões e motins ocorridos no período, com depredação e destruição de inúmeras instalações, que acarretaram, inclusive, desfazimento dos serviços já executados em decorrência dos convênios firmados.
82.	Ao abordar especificamente o Convênio 106/2000, o representante daquele responsável assevera:
a) 	que, ao assumir a Seap-RJ em 2003, "herdou (...) uma obra paralisada há quase um ano", uma vez que a empresa contratada para executar o objeto "havia abandonado o canteiro de obras";
b) 	que, para dar continuidade às obras, fez inúmeras gestões junto ao Estado a fim de angariar recursos;
c) 	que conseguiu prorrogar a vigência do mencionado ajuste;
d) 	que rescindiu o contrato firmado com a Construpol e celebrou novo contrato objetivando a retomada das obras;
e) 	que atuou de forma diligente e com boa-fé para alcançar dois objetivos: concluir a obra, com a ampliação da capacidade da unidade prisional, e preservar os valores repassados pela União para a consecução do objeto do Convênio 106/2000;
f) 	que sua boa-fé consta evidenciada na prestação de contas, na qual foi declarada a existência de "valores a devolver para o concedente", incluindo os rendimentos de aplicações financeiras;
g) 	que os recursos existentes na conta específica do convênio não foram movimentados na sua gestão;
h) 	que solicitou ao Banco do Brasil que os valores das aplicações fossem resgatados e creditados em conta corrente para que fossem devolvidos à União (peça 26, p. 30) ;
i) 	que, em seguida, solicitou à Secretaria de Estado de Controle e Gestão a liberação orçamentária e financeira para se proceder à devolução dos saldos do convênio, como consta do Ofício 341/2005-Seap/Gab (peça 26, p. 32 e 34) , do Ofício 255/2005-Seap/Gab (peça 26, p. 47-48) e de relatórios gerenciais (peça 26, p. 37-38 e 50-51) ;
j) 	que, desde o ano de 2000, o Estado do Rio de Janeiro passou a adotar o regime de caixa único, com base no qual a liberação orçamentária e financeira ficava a cargo da Secretaria de Estado de Controle e Gestão, sendo que a efetiva liquidação da despesa (pagamento da GRU de devolução) só podia ser efetivada pela Secretaria de Estado de Fazenda;
k) 	que, não havendo lastro na lei orçamentária de 2005, a devolução dos recursos dependia "da liberação de créditos orçamentários pelo Poder Executivo não consignados no orçamento da Seap";
l) 	que, "sem ter mais autonomia orçamentária para proceder diretamente à devolução dos valores", competia à Seap apenas solicitar tais providências à Secretaria de Estado de Controle e Gestão, o que foi feito pelo responsável;
m) 	que, portanto, o responsável "adotou todas as medidas que lhe cabiam para que os valores fossem devolvidos", não havendo "qualquer omissão imputável ao mesmo que possa lhe atrair a responsabilidade por um ato absolutamente fora de sua alçada";
n) 	que o responsável jamais se locupletou indevidamente com recursos advindos do Convênio 106/2000, bem como não auferiu benefício de qualquer natureza em decorrência do referido ajuste; e
o) 	que, assim, o ex-gestor "não pode ser responsabilizado pelo ressarcimento de valores que permanecem na conta do Estado" e que não foram repassados à União em virtude da divergência entre o Depen e o convenente relativamente ao real percentual executado do objeto.
83.	Na sequência, comentando sobre a sistemática do caixa único, instituído pelo Estado do Rio de Janeiro em 23/5/2000, o representante do responsável esclarece o seguinte:
a) 	que, com o advento desse mecanismo (caixa único) , à exceção das receitas do Rio Previdência, "o Poder Executivo do Estado do Rio de Janeiro centralizou toda a liberação de pagamentos, à época, na Secretaria de Estado de Controle e Gestão e na Secretaria de Fazenda", incluindo "as receitas depositadas em razão de convênios federais";
b) 	que, ao mesmo tempo que "garantiu mais controle para o Executivo Estadual", a medida "retirou por completo a autonomia orçamentária e financeira das Secretarias e das entidades da Administração Indireta";
c) 	que, por ocasião da prestação de contas referente ao Convênio 106/2000, "a Seap deveria tirar o dinheiro do fundo de investimentos e deixar os valores disponíveis em conta";
d) 	que, concluída essa operação, a Seap "devia pedir que a Secretaria de Estado de Controle e Gestão providenciasse a liberação de crédito orçamentário e financeiro";
e) 	que, somente após essa autorização, "seria emitida uma PD que iria para a liberação por parte da Secretaria de Fazenda, à época denominada Secretaria de Estado de Finanças";
f) 	que, como já dito, o responsável solicitou que o banco resgatasse os valores e, ato contínuo, requereu à Secretaria de Estado de Controle e Gestão a liberação orçamentária e financeira para se procedesse à devolução dos saldos do convênio;
g) 	que a Seap não tinha "qualquer autonomia financeira para executar pagamentos ou devolver saldo de convênios";
h) 	que, tendo o saldo dos recursos do convênio permanecido na conta específica, inclusive com a aplicação financeira, se o Estado liberasse todo montante existente em conta, "o valor a ser restituído estaria devidamente atualizado";
i) 	que, desde a prestação de contas, o responsável alertou que o saldo remanescente, acrescido da aplicação financeira, deveria ser devolvido ao Ministério da Justiça;
j) 	que o responsável, "na condição de Secretário de Estado de Administração Penitenciária, não detinha prerrogativa para efetivar a devolução dos recursos disponíveis a conta do convênio";
k) 	que, somente em setembro de 2008, "a Secretaria de Planejamento e Gestão do Governo Estadual - Seplag efetivou a liberação orçamentária para a restituição do débito referente ao saldo de rendimentos, sendo juntada cópia da GRU comprovando o referido pagamento, no valor de R$ 215.486,93, através do Ofício n. 876, encaminhado pelo então Secretário de Administração Penitenciária, Sr. César Rubens Monteiro de Carvalho";
l) 	que, como explicado pela Seap-RJ no Ofício n. 900/2008 (v. parágrafo 28 acima) , em vista da "divergência sobre o real percentual de execução física dos convênios lançados como inadimplentes", não havia previsão para pagamento do total mencionado nas Notas Técnicas n. 10 e 11/2008, emitidas pelo Depen;
m) 	que o teor do ofício acima mencionado corrobora as alegações do responsável, e demonstra "a ausência de ingerência deste sobre a devolução dos recursos"; e
n) 	que, portanto, não pode o responsável "ser compelido a devolver um valor que nunca integrou o seu patrimônio, bem como ser responsabilizado por um fato que não deu causa, e que sequer tinha atribuição funcional para fazê-lo".
84.	Adiante, sob o título "da responsabilidade exclusiva do Estado pela restituição dos valores", o representante do ex-administrador informa:
a) 	que o "Governo do Estado é exclusivamente responsável pela tomada de decisão acerca da liberação de recursos para a devolução, sendo esta uma regra contábil-financeira do Estado do Rio de Janeiro (regime de caixa único) ";
b) 	que o responsável não dispunha de meios que permitissem "executar diretamente a restituição dos valores aos cofres federais";
c) 	que, no entanto, na qualidade de Secretário de Estado de Administração Penitenciária, praticou todos os atos ao seu alcance visando à devolução do saldo remanescente na conta específica;
d) 	que a divergência entre o Estado do Rio de Janeiro e o Depen, no que se refere ao percentual de execução do objeto do convênio, deve-se ao fato de o concedente ter revisto sua avaliação - de 78% para 65,13% - em virtude de destruições decorrentes de depredação/rebelião, o que, no entendimento do convenente, não devia ser considerado como causa para redução do percentual de execução; e
e) 	que, sendo a presente tomada de contas referente a fatos ocorrido de 2000 a 2006, há "severo prejuízo à defesa", dado que já faz quase dez anos que o responsável retornou ao Ministério Público, "não sendo fácil buscar documentos e processos administrativos antigos que lhe permitam exercer a contento o seu sagrado direito à ampla defesa e ao contraditório".
85.	Mais à frente, o representante do responsável pontua que, comprovada a sua boa-fé, em vista da adoção de todas as providências de sua alçada, e não havendo locupletamento, não caberia o acréscimo de juros de mora ao débito apontado.
86.	Concluindo a defesa do ex-gestor, o seu representante apresenta o seguinte resumo de suas alegações:
a) 	que, mesmo tendo herdado um convênio cujo objeto se encontrava paralisado, e sem contar com a contrapartida a cargo do Estado, o responsável logrou concluir os serviços com verbas do próprio Estado;
b) 	que, concluída a obra, o responsável prestou contas ao Depen, ressaltando que o saldo remanescente do Convênio 106/2000 deveria ser ressarcido pelo Estado;
c) 	que, como comprovado, durante toda a gestão do responsável, os valores permanecerem aplicados de forma correta (com rendimentos corretos) , e que nenhum valor da verba federal foi despendido;
d) 	que não há que se falar em locupletamento por parte do responsável;
e) 	que, tendo solicitado ao banco a disponibilização dos valores em conta corrente, e pleiteado junto à Secretaria de Estado de Controle e Gestão a liberação orçamentária e financeira para se proceder à devolução dos saldos do convênio, o responsável adotou todas as medidas que estavam inseridas em sua competência funcional para atender ao Depen;
f) 	que, como demonstrado, foi o Estado quem deixou de ressarcir os valores à União, por divergir do entendimento do Depen no que tange ao percentual de execução de física do objeto do Convênio 106/2000;
g) 	que "o enorme decurso de prazo dificulta o levantamento detalhado de documentos capazes de comprovar com maior robustez as provas já carreadas, o que importa em evidente afronta ao princípio ao contraditório e à ampla defesa"; e
h) 	que é impossível que se construa qualquer ilação que possa denotar uma conduta ilegal, ilegítima ou antieconômica atribuível ao responsável, "passível de lhe imputar qualquer sanção de ressarcimento aos cofres públicos".
87.	Por fim, requer o julgamento pela regularidade das contas em análise, o arquivamento do presente feito em relação a ele, bem como o afastamento de sua responsabilidade no que tange a qualquer débito.
II.2 - Análise da defesa do Sr. Astério Pereira dos Santos
88.	Quanto à alegação de ausência dos pressupostos de constituição e de desenvolvimento válido e regular da presente TCE, em vista da proclamada ausência de provas de irregularidades ou dano, a tese do responsável, a nosso ver, não pode ser acatada, uma vez que, tanto no exame precedente (peça 8) quanto na resposta remetida pela PGE (v. parágrafo 59 acima) , restou evidenciado o dano ao erário federal, configurado pela manutenção de recursos federais - remanescentes do repasse feito para a consecução do objeto do Convênio 106/2000 - em posse Estado do Rio de Janeiro (valores retidos em conta bancária de titularidade do ente estadual) .
89.	Com relação à tese de prejuízo à defesa, em vista do lapso temporal decorrido desde o fato, discordamos da opinião do responsável. Tal como manifestado em relação à alegação similar apresentada pela PGE (v. parágrafo 55 acima) , em nome do Estado do Rio de Janeiro, para que se configure o cerceamento de defesa - restando autorizado o arquivamento da TCE -, faz-se necessário o transcurso de "prazo superior a dez anos entre a data provável de ocorrência do dano e a primeira notificação dos responsáveis pela autoridade administrativa competente", conforme preceitua o art. 6º, inciso II, c/c o art. 19, caput, ambos da IN-TCU 71/2012. Em outras palavras, havendo, no intervalo de dez anos a contar do fato danoso, notificação do gestor relativamente à questão que, em momento posterior, venha a ensejar, direta ou indiretamente, a instauração de TCE, entende esta Corte de Contas que não pode mais o responsável alegar surpresa a respeito de futuras indagações formuladas por órgãos de controle, cabendo-lhe, portanto, por medida de prudência, reunir e preservar elementos e documentos que possam auxiliá-lo em eventuais questionamentos que venham a ocorrer. Em relação ao Sr. Astério Pereira dos Santos, impende consignar que, sendo o fato a ele imputado - não devolução de saldo do convênio - referente à data de encerramento do convênio - 18/12/2004 -, resta claro que o interregno previsto no inciso II do art. 6º da IN-TCU 71/2012 não chegou a se perfazer, uma vez que constam dos autos notificações emitidas pela autoridade administrativa (Depen) em 2005 e 2006, a exemplo dos Ofícios 1571/2005-Depen/Gab (peça 3, p. 36) , 85/2006-Depen/Gab (peça 3, p. 54) e 2150/2005-Depen/Gab (peça 3, p. 148) , datados, respectivamente, de 18/5/2005, 18/1/2006 e 7/7/2005, por meio dos quais foram comunicadas àquele responsável problemas relacionados à comprovação da execução do convênio em questão. Ademais, em 2008, o ex-gestor foi notificado da instauração da TCE (peça 4, p. 155-157 e 188-189) , tendo apresentado suas alegações de defesa (peça 4, p. 196-206) . Assim, a nosso ver, não tendo transcorrido o prazo de dez anos previsto no inciso II do art. 6º da IN-TCU 71/2012, não há presunção de cerceamento de defesa, não cabendo, portanto, a aplicação da regra de arquivamento prevista no caput do art. 19 do mesmo normativo.
90.	Não obstante, ante a verossimilhança da narrativa apresentada pelo ex-secretário, há que se reconhecer a procedência dos seus argumentos no que tange à responsabilidade a ele imputada. Consoante reiteradamente assinalado em suas alegações, a devolução dos saldos remanescentes não dependia da atuação exclusiva desse responsável. Como esclareceu, em vista da sistemática de caixa único implantado pelo Estado do Rio de Janeiro em 2000, a competência para a prática dos atos materiais visando à restituição dos recursos teria passado para a esfera de atuação de outras instâncias da administração estadual, a saber: Secretaria de Estado de Controle e Gestão (autorização orçamentária e financeira) e Secretaria de Estado de Fazenda (realização da despesa) . Portanto, restava àquele ex-gestor, tão somente, alertar os setores competentes para a necessidade de implementar a providência, o que, a nosso juízo, foi feito. Então, é de se concluir que a restituição não foi efetivada em razão de entraves burocráticos atribuídos a outros órgãos da Administração estadual e, também, de dificuldades financeiras do Estado, fatos esses alheios à vontade e fora da alçada do responsável.
91.	Importante ressaltar, ainda, que, como evidenciam os extratos bancários e a conciliação elaborada pela Seap (peça 1, p. 138, 139-140 e 141-194) , à exceção dos cinco saques realizados em 2001 e 2002, destinados ao pagamento da empresa contratada para a realização das obras (v. Quadro 1 acima) , não houve nenhuma outra retirada até a data de 31/3/2005.
92.	Em suma, entendemos não haver, por parte do ex-secretário, qualquer conduta reprovável relativamente à questão ora examinada. Portanto, não se vislumbra nexo de causalidade que correlacione o dano ao erário configurado pela manutenção de recursos da União em posse do Estado a qualquer ação ou omissão imputável àquele responsável. Nesses termos, opinamos pelo acolhimento das alegações de defesa apresentadas pelo Sr. Astério Pereira dos Santos, com sua consequente exclusão da presente relação processual, ante a ausência de responsabilidade desse ex-gestor pelo débito anteriormente a ele atribuído nesta tomada de contas especial.
CONCLUSÃO
93.	Em face de todo o exposto na análise técnica precedente, entendemos que, com relação à questão da utilização dos recursos sacados à conta específica do convênio em 2001 e 2002, não há que se falar em débito e, por via de consequência, de responsabilidade do Estado do Rio de Janeiro e do Sr. João Luiz Duboc Pinaud, cabendo, assim, em relação a esse fato, acolher as alegações de defesa apresentadas pela Procuradoria Geral do Estado do Rio de Janeiro e excluir ambos os responsáveis da presente relação processual.
94.	Quanto à não devolução do saldo da conta específica do convênio, após o término de sua vigência, não há a nosso sentir, como acatar as alegações de defesa apresentadas pelo Estado do Rio de Janeiro, na medida em que o próprio ente admitiu que não houve a restituição ao concedente das sobras de recursos federais, tendo sido essas verbas remanescentes do Convênio 106/2000 mantidas na conta corrente de sua titularidade (conta específica do convênio) , circunstância que confirma o dano ao erário apontado na citação. Contudo, no que tange ao responsável solidariamente citado pelo mesmo fato (Sr. Astério Pereira dos Santos) , o raciocínio é diverso. De fato, como ressaltado no exame técnico, há que se reconhecer inexistir nexo de causalidade que correlacione o dano ao erário indicado na citação a qualquer ação ou omissão imputável àquele responsável, já que a restituição dos saldos remanescentes não dependia de atuação exclusiva desse agente.
95.	Assim sendo, considerando persistir tão somente o débito imputado ao Estado do Rio de Janeiro no que tange à não devolução do saldo da conta específica do Convênio 106/2000, e diante da impossibilidade de se aferir a boa-fé de ente federado (cf. Acórdão 10060/2015-TCU-Segunda Câmara - Ministro Raimundo Carreiro; Acórdão 7241/2016-TCU-Primeira Câmara - Ministro Augusto Sherman; e Acórdão 4218/2017-TCU-Primeira Câmara - Ministro Benjamin Zymler) , cabe fixar novo e improrrogável prazo para que o Estado do Rio de Janeiro efetue, e comprove perante este Tribunal, o recolhimento, com as devidas atualizações, do débito apurado nesta tomada de contas especial, com os necessários ajustes de data e valor, alvitrados no parágrafo 78 acima.
PROPOSTA DE ENCAMINHAMENTO
96.	Ante todo o exposto, submetemos os autos à consideração superior, propondo:
96.1.	acolher as alegações de defesa apresentadas pelo Sr. Astério Pereira dos Santos;
96.2.	excluir o Sr. Astério Pereira dos Santos da presente relação processual, ante a ausência de responsabilidade desse ex-gestor pelo débito apurado na presente tomada de contas especial, dado que não houve por parte desse agente qualquer conduta, omissiva ou comissiva, que revele conexão com o prejuízo ao erário a ele imputado;
96.3.	excluir o Sr. João Luiz Duboc Pinaud da presente relação processual, ante a inexistência do débito cogitado em sede do primeiro exame (peça 8) ;
96.4.		acolher as alegações de defesa apresentadas pelo Estado do Rio de Janeiro no que tange à questão da utilização dos recursos federais sacados, em 2001 e 2002, à conta específica do Convênio 106/2000;
96.5.	rejeitar as alegações de defesa apresentadas pelo Estado do Rio de Janeiro no que se refere à não restituição à União do saldo remanescente na conta específica do Convênio 106/2000;
96.6.	fixar novo e improrrogável prazo de quinze dias, a contar da notificação, com fundamento no art. 12, §§ 1º e 2º, da Lei 8.443/1992 e art. 202, §§ 2º e 3º, do Regimento Interno, para que o Estado do Rio de Janeiro (CNPJ 42.498.600/0001-71) efetue, e comprove perante este Tribunal, o recolhimento da quantia a seguir especificada aos cofres do Tesouro Nacional, atualizada monetariamente a partir da data indicada até a data do efetivo recolhimento, na forma prevista na legislação em vigor:
	VALOR ORIGINAL (R$) 
	DATA DA OCORRÊNCIA

	545.106,76 (D) 
	31/12/2004

	215.486,93 (C) 
	30/9/2008

Valor atualizado até 9/3/2018: R$ 757.833,91 (peça 30) 
96.7.	dar ciência Estado do Rio de Janeiro (CNPJ 42.498.600/0001-71) de que a liquidação tempestiva do débito atualizado monetariamente sanará o processo e permitirá que as respectivas contas sejam julgadas regulares com ressalva, dando-lhe quitação, nos termos do art. 12, § 2º, da Lei 8.443/1992, e do art. 202, § 4º, do Regimento Interno do Tribunal, ao passo que a ausência dessa liquidação tempestiva levará ao julgamento pela irregularidade das contas, com imputação de débito a ser atualizado monetariamente, acrescido de juros moratórios."
12.	O Diretor da Secex/RJ anuiu ao aludido encaminhamento (peça 33) .
13.	O Ministério Público junto ao TCU, em parecer da lavra do Procurados Marinus Eduardo De Vries Marsico se manifestou da seguinte forma:
	"À vista dos elementos contidos nos autos, manifestamo-nos, em essência, de acordo com a proposta alvitrada pela unidade técnica à peça 32.
De fato, apesar de não existir liame direto entre os pagamentos realizados e os recursos transferidos pelo concedente, restou demonstrado que os valores apenas transitaram em outras contas vinculadas ao estado do Rio de Janeiro de forma a cumprir mandamento de centralização de recursos. Conforme ressalta a unidade técnica, é possível fazer o cotejamento entre todos os débitos na conta específica do convênio (transferências para as contas do estado do Rio de Janeiro) com os pagamentos realizados à construtora responsável pelas obras, o que mitiga a irregularidade e indica a existência de nexo entre os recursos federais e as despesas do ajuste. Aquiescemos também à conclusão de que a devolução dos saldos remanescentes na conta do convênio não dependia da atuação exclusiva do ex-secretário Astério Pereira dos Santos. Parece-nos adequada a sugestão de acolher suas alegações de defesa. 
Por outro lado, no que se refere à proposta de abrir novo prazo para que o estado do Rio de Janeiro recolha o débito apurado, cremos necessário alguns ajustes. 
Na prestação de contas encaminhada pelo convenente (peça 1, fls. 138/194) , a conciliação bancária e os extratos indicam que, em 31/12/2004, havia um saldo de R$ 545.106,76 na conta específica do convênio, valor esse composto de recursos federais não utilizados e rendimentos financeiros.
Sobre tais valores, a Coordenação de Análise e Acompanhamento de Prestação de Contas e Tomada de Contas Especial do Ministério da Justiça, por meio da Nota Técnica n. 11/2008 (peça 5, fl. 7/8) , assim se manifestou:
	Dessa forma, sugiro, salvo melhor juízo, remessa de ofício aos interessados para que possamos concluir a instrução processual da TCE, bem como seja enviado o demonstrativo do débito existente nesse convênio, que se refere a R$ 215.486,93 de saldo de rendimento não devolvido e R$ 329.340,41 referente ao saldo de recurso do concedente não utilizado, para que, em havendo interesse em obstar o prosseguimento da TCE, o montante devido seja restituído.
Ao dar encaminhamento a tal proposta, a Coordenação-Geral do Fundo Penitenciário Nacional não fez menção ao saldo de recursos do convênio. Limitou-se a registrar a parcela referente ao saldo de rendimentos. Em consequência, a notificação encaminhada ao convenente em 22/8/2008 para o recolhimento dos valores só mencionou o saldo de rendimentos financeiros (peça 5, fls. 12/13) .
Poucos dias depois de receber essa notificação, a Secretaria de Estado de Administração Penitenciária do Rio de Janeiro enviou à concedente cópia da Guia de Recolhimento da União (peça 5, fl. 38) , demonstrando a devolução do saldo de rendimentos financeiros - R$ 262.324,07, em 29/9/2008 (o órgão concedente e a unidade técnica registraram por engano que o valor recolhido foi de R$ 215.486,93) . 
Ao que tudo indica, se a notificações também tivessem mencionado o montante residual do ajuste (não só o saldo de rendimentos financeiros) , o convenente teria realizado a devolução do valor total existente na conta do convênio.
Não há nos autos os extratos bancários dos meses que se seguiram à prestação de contas. Somente com eles, poder-se-ia confirmar que de fato não houve movimentação posterior na conta. No entanto, parece-nos verossímil a afirmação da Procuradoria do estado do Rio de Janeiro de que a conta permaneceu sem qualquer movimentação nesse período.
Esse órgão reconhece que há saldo na conta do convênio a ser devolvido e demonstra que, em 19/5/2016, o valor disponível era de R$ 569.332,94 (peça 24, fl.31) . Se utilizarmos o sistema débito para atualizar a dívida apurada para aquele dia (Débito de R$ 545.106,76 em 31/12/2004 e Crédito de R$ 262.324,07 em 29/9/2008) , veremos que o saldo da conta não é suficiente para quitar a obrigação. O valor obtido para o débito em 19/5/2016 seria de R$ 636.906,39. Se considerarmos que, daquela data até os dias de hoje, já se vão mais de dois anos, essa diferença deverá ser ainda maior quando da notificação ao convenente.
Nos termos propostos pela unidade técnica, adotando-se como referência e por hipótese o dia 19/5/2016 como data de devolução, o estado do Rio de Janeiro teria que recolher o saldo da conta do convênio (R$ 569.332,94) e mais R$ 67.573,45 decorrentes de diferenças entre os índices de atualização monetária do sistema débito e a rentabilidade da aplicação financeira.
Não nos parece adequado impor esse ônus ao ente federado. O valor residual a ser recolhido possivelmente só existe porque houve uma falha na instrução processual por parte do órgão concedente. A nosso ver, a medida mais adequada para o caso concreto é, em caráter excepcional, limitar a devolução dos valores ao saldo atual da conta-corrente do convênio, exigindo-se o valor indicado pelos representantes do Estado (R$ 569.332,94) em 19/5/2016 somado a eventuais rendimentos financeiros obtidos a partir daquela data. 
Nesse sentido, em homenagem à ampla defesa, ao contraditório e à lealdade processual, manifestamo-nos em essência de acordo com a proposta da unidade técnica à peça 32, ajustando-se o teor do item 96.6 para os seguintes termos:
96.6 fixar novo e improrrogável prazo de quinze dias, a contar da notificação, com fundamento no art. 12, §§ 1º e 2º, da Lei 8.443/1992 e art. 202, §§ 2º e 3º, do Regimento Interno, para que o estado do Rio de Janeiro (CNPJ 42.498.600/0001-71) efetue, e comprove perante este Tribunal, o recolhimento do valor residual na conta-corrente específica do Convênio 106/2009, consistente no saldo registrado em 19/5/2016 (R$ 569.332,94) acrescido dos rendimentos financeiros obtidos após essa data. 
Caso não se entenda adequado tal ajuste, sugerimos a correção na composição do débito indicado no item 96.6 da proposta para os seguintes termos:
	VALOR ORIGINAL (R$) 
	DATA DA OCORRÊNCIA

	545.106,76 (D) 
	31/12/2004

	262.324,07 (C) 
	29/9/2008

	(...) "
	É o relatório.

Gustavo Kloh Muller Neves (104.856/OAB-RJ) e outros, representando Astério Pereira dos Santos; e Denise Amin Miguel Feres Aua (61.527/OAB=RJ), representando o Estado do Rio de Janeiro.

Procurador Marinus Eduardo De Vries Marsico.

TOMADA DE CONTAS ESPECIAL. MOVIMENTAÇÃO DE RECURSOS FORA DA CONTA ESPECÍFICA DO CONVÊNIO. AUSÊNCIA DE NEXO CAUSAL ENTRE AS DESPESAS E OS VALORES FEDERAIS. NÃO RESTITUIÇÃO DO SALDO REMANSCENTE DA AVENÇA. CITAÇÃO. ACOLHIMENTO DAS ALEGAÇÕES DE DEFESA DO ESTADO DO RIO DE JANEIRO QUANTO À PRIMEIRA IRREGULARIDADE. NÃO COMPROVAÇÃO DE BENEFÍCIO. ACOLHIMENTO DAS ALEGAÇÕES DE DEFESA DE UM DOS GESTORES COM RELAÇÃO À SEGUNDA IRREGULARIDADE. INCOMPETÊNCIA PARA A ELISÃO DA IRREGULARIDADE. CONTAS IRREGULARES, DÉBITO E MULTA PARA O OUTRO GESTOR. FIXAÇÃO DE NOVO E IMPRORROGÁVEL PRAZO PARA O ESTADO DO RIO DE JANEIRO DEVOLVER O VALOR CORRESPONDENTE AO SALDO REMANSCENTE, ATUALIZADO MONETARIAMENTE.

TOMADA DE CONTAS ESPECIAL (TCE)

Secretaria do TCU no Estado do Rio de Janeiro (Secex-RJ).

Cuidam os autos de tomada de contas especial instaurada pela Coordenação de Contabilidade do Ministério da Justiça - CCMJ, em razão da não comprovação da boa e regular aplicação dos recursos repassados por meio do Convênio 106/2000 (Siafi 403743) , celebrado entre a União, representada pelo Departamento Penitenciário Nacional do Ministério da Justiça - Depen/MJ, e o Estado do Rio de Janeiro, por intermédio da Secretaria de Estado de Justiça e Direitos Humanos do Rio de Janeiro - SEJDH-RJ.
2.	A referida avença tinha por objeto a execução de obras de reforma da Penitenciária Alfredo Tranjan - Bangu II, a ser realizada no período de 18/12/2000 a 17/3/2001 (peça 1, p. 27-26) . A vigência do convênio foi prorrogada mediante sucessivos aditivos, tendo o último fixado o termo final em 18/12/2004 (peça 1, p. 37-61; e peça 4, p. 8-11) . Assim, a data final para a apresentação da prestação de contas passou a ser 17/2/2005.
3.	Para a consecução do empreendimento, foi previsto o aporte de R$ 898.379,95, sendo R$ 718.703,95 a cargo do concedente e o restante correspondente à contrapartida do convenente (peça 1, p. 27-36) .
4.	Por meio da Nota Técnica 161/2005-Depen/CGASP/Coaac/Dieng, de 1/7/2005, o Depen apontou: 
"a alteração dos serviços, especificações e quantitativos conveniados ("trocas de serviços e serviços não executados") , serviços executados destruídos pelo uso e mudança nos projetos de instalações". Segundo o aludido documento, "as alterações promovidas pelo sem consulta ao DEPEN criaram uma obra executada diferente do objeto conveniado" (peça 3, p. 136-137) .
5.	 A partir de então, a fase interna do convênio se desenvolveu com a elaboração de vários pareceres, ofícios de notificação e notas técnicas, nos quais se apontou diferentes percentuais de execução da avença e de débito. 
6.	Após a manifestação da CGU (peça 5, p. 72-76) , o feito ganhou novo encaminhamento. Na ocasião, o órgão de controle interno verificou a ausência de nexo causal entre os recursos transferidos e os pagamentos realizados às empresas contratadas para execução do objeto pactuado. Segundo a CGU, parte dos valores da avença (R$ 389.363,64) foram transferidos para a conta do Fundo Especial Penitenciário - Fuesp, sendo que os recursos para pagamento das contratadas provieram de contas de titularidade da Empresa de Obras Públicas do Estado do Rio de Janeiro - Emop e do Tesouro do Estado do Rio de Janeiro. 
7.	Daí o processo retornou ao Depen para saneamento. Na sequência, a Coordenação de Análise e Acompanhamento de Prestação de Contas e Tomada de Contas Especial do Depen - COAPC elaborou relatório de tomada de contas especial, no qual registrou que houve:
" (...) a desobediência aos art. 28, inciso IX c/c §3° da IN-STN n° 01/1997, o que motivou a instauração do processo de Tomada de Contas Especial, tendo como fundamento a hipótese contida na alínea "d", inciso II, do artigo 38 do referido diploma, assim como, o descumprimento ao art. 20 do mesmo diploma legal, haja vista ter ocorrido administração de recursos federais fora da conta específica" (peça 6, p. 69) .
8.	Com isso, o COAPC concluiu pela responsabilização dos Srs. João Luiz Duboc Pinaud e Sr. Astério Pereira dos Santos, Secretários de Administração Penitenciária do Estado do Rio de Janeiro, e do aludido ente federativo pelas quantias de R$ 389.363,64 e R$ 329.340,31, respectivamente. Cabe ressaltar que o somatório desses valores equivale ao montante total repassado por meio do convênio (peça 6, p.78-79) .
9.	A instância competente da CGU concordou com o referido posicionamento e o Ministro da Justiça, na sequência, atestou ter tomado conhecimento do relatório do tomador de contas especial e do parecer do órgão de controle interno.
10.	Submetidos os autos a esta Corte de Contas, foi promovida a citação dos seguintes responsáveis pelos fatos listados adiante, na forma proposta pela Secex/RJ (peças 8 e 9) :
10.1	do Sr. João Luiz Duboc Pinaud, na condição de Secretário de Administração Penitenciária do Estado do Rio de Janeiro, e do Estado do Rio de Janeiro, " (...) em decorrência da impugnação de despesas no valor original de R$ 389.363,64, face à realização de saques de recursos realizados na conta vinculada do Convênio 106/2000 e depositados na conta Fundo Especial Penitenciário, sem comprovação de que tenham transitado dessa conta para a conta corrente da Emop e dessa para promoção dos pagamentos pelos serviços objeto do ajuste, referentes às despesas constantes dos itens de 1 a 5 da Relação de Pagamentos da Prestação de Contas Final do Convênio (Anexo V, peça 1, p. 114) , com infração ao disposto na IN-STN 1/97, art. 20, c/c os Termos do Convênio 106/2000, cláusula terceira, inciso II, alíneas 'e', c/c a cláusula sétima, caput, e parágrafo primeiro (86, alínea 'b' e 89-97 desta instrução) ";
10.2.	do Sr. Astério Pereira dos Santos (091.931.207-10) , Secretário de Administração Penitenciária do Estado do Rio de Janeiro, e do Estado do Rio de Janeiro, " (...) em virtude de dano ao erário federal decorrente da ausência da restituição do saldo de recursos remanescentes e das receitas obtidas das aplicações financeiras, no prazo de trinta dias da conclusão do ajuste, que ocorreu em 18/1/2005, mantendo esses recursos na Conta do Convênio, do Estado do Rio de Janeiro, sem utilização no objeto ajustado, impossibilitando a sua utilização em outros objetos e objetivos públicos, com infração ao disposto na IN-STN 1/97, art. 28, inciso IX, c/c os Termos do ajuste, cláusula terceira, inciso II, alínea 'f', c/c cláusula nona, alínea 'n'".
11.	O Estado do Rio de Janeiro alegou, em apertada síntese:
a)	ausência de competência da Procuradoria Geral do Estado para o recebimento da notificação na qualidade de representante do Estado do Rio de Janeiro em todos os processos administrativos perante o Tribunal de Contas da União;
b)	prescrição dos débitos imputados ao Estado do Rio de Janeiro, tendo em vista que ele não foi apontado como devedor solidário na fase interna da tomada de contas especial, que transcorreu onze anos entre o término da vigência do convênio e a sua citação, que foi superado o prazo de cinco anos previsto no art. 1º do Decreto 20.910/1932, e que é inaplicável do art. 37, § 5º, da Constituição ao Estado do Rio de Janeiro; e
c)	no caso em exame, "não há indício de que o Estado do Rio de Janeiro tenha se apropriado dos recursos ou que as despesas apontadas tenham revertido em seu benefício"; "o saldo dos recursos do convênio permaneceu na conta corrente aberta quando da celebração do ajuste, não integrando o orçamento do Estado do Rio de Janeiro"; e "os valores transferidos para o Fundo Especial Penitenciário e, posteriormente, para a Empresa de Obras Públicas do Estado - Emop foram efetivamente utilizados para pagamento de despesas oriundas do objeto do convênio, não ocorrendo desvio de finalidade na sua utilização";
12.	O Sr. Astério Pereira dos Santos argumentou, em breve exposição, que:
a)	"atuou de forma diligente para concluir as obras com verbas exclusivamente estaduais e, além disso, fez inúmeras gestões para que o saldo remanescente do convênio fosse devolvido pelo Estado aos cofres federais";
b)	a instauração da TCE baseou-se na "premissa equivocada de que a devolução dos saldos remanescentes dependia da exclusiva atuação" do responsável";
c)	desde o ano de 2000, o Estado do Rio de Janeiro passou a adotar o regime de caixa único, com base no qual a liberação orçamentária e financeira ficava a cargo da Secretaria de Estado de Controle e Gestão, sendo que a efetiva liquidação da despesa (pagamento da GRU de devolução) só podia ser efetivada pela Secretaria de Estado de Fazenda; e
d)	sua boa-fé está evidenciada na prestação de contas, na qual foi declarada a existência de "valores a devolver para o concedente", incluindo os rendimentos de aplicações financeiras.
13.	A Secex/RJ analisou os argumentos apresentados e, em pareceres convergentes, com relação à utilização dos recursos sacados à conta específica do convênio em 2001 e 2002 (subitem 10.1) , assinalou que não há que se falar em débito e, por via de consequência, de responsabilidade do Estado do Rio de Janeiro e do Sr. João Luiz Duboc Pinaud, uma vez que os elementos acostados aos autos permitiam " (...) presumir, ainda que de forma relativa, a aplicação dos recursos sacados à conta específica ao objeto do convênio". 
14.	Quanto à não devolução do saldo da conta específica do convênio após o término de sua vigência (subitem 10.2) , aduziu que não havia como acatar as alegações de defesa apresentadas pelo Estado do Rio de Janeiro, "na medida em que o próprio ente admitiu que não houve a restituição ao concedente das sobras de recursos federais".
15.	Com isso, propôs acolher as alegações de defesa apresentadas pelo Estado do Rio de Janeiro e pelo Sr. Astério Pereira dos Santos, com relação às irregularidades de que tratam os subitens 10.1 e 10.2, respectivamente; excluir o último responsável e o Sr. João Luiz Duboc Pinaud da presente relação processual; rejeitar as alegações de defesa trazidas pelo Estado do Rio de Janeiro quanto à irregularidade suscitada no subitem 10.2; e fixar novo e improrrogável prazo de quinze dias, a contar da notificação, para que o Estado do Rio de Janeiro comprovasse a devolução aos cofres do Tesouro Nacional da quantia especificada a seguir:
	VALOR ORIGINAL (R$) 
	DATA DA OCORRÊNCIA

	545.106,76 (D) 
	31/12/2004

	215.486,93 (C) 
	30/9/2008

16.	O Ministério Público junto ao TCU acolheu a proposta da unidade, tendo divergido apenas quanto ao valor do montante a ser devolvido pelo Estado do Rio de Janeiro.
17.	Segundo o Procurador Marinus Eduardo De Vries Marsico, deveria ser recolhido o valor residual na conta-corrente específica do Convênio 106/2009, consistente no saldo registrado em 19/5/2016 (R$ 569.332,94) acrescido dos rendimentos financeiros obtidos após essa data, a fim de evitar eventual ônus ao ente federativo decorrente de eventuais diferenças entre os índices de atualização monetária do sistema débito e a rentabilidade da aplicação financeira.
18.	Feito esse necessário resumo, passo a decidir. 
19.	Com relação à competência da Procuradoria Geral do Estado para o recebimento da notificação, entendo que a matéria foi adequadamente enfrentada pela Secex/RJ, que baseou seu posicionamento na legislação vigente, especificamente no art. 75, inciso III, do Código de Processo Civil de 2015 e nos arts. 2º, incisos I e X, e 6º, incisos XXII e XXVII, da Lei Complementar RJ 15/1980. 
20.	O mesmo se afirma da inaplicabilidade do art. 1º do Decreto 20.910/1932 para as dívidas envolvendo a União e entes subnacionais. Conforme assentado pela unidade técnica, a jurisprudência do TCU é pacífica no sentido de que são imprescritíveis as ações de ressarcimento relativas a débitos de entes da Federação perante a União, consoante o art. 37, § 5º, da Constituição.
21.	Inobstante o exposto, cabe tecer considerações a respeito do lapso de 11 anos entre o encerramento do convênio e a citação do Estado do Rio de Janeiro, invocado pelo Estado do Rio de Janeiro como elemento caracterizador do cerceamento de defesa. 
22.	Segundo o art. 6º, inciso II, da IN-TCU 71/2012, salvo determinação em contrário do TCU, fica dispensada a instauração da tomada de contas especial, quando "houver transcorrido prazo superior a dez anos entre a data provável de ocorrência do dano e a primeira notificação dos responsáveis pela autoridade administrativa competente". 
23.	No presente caso, as irregularidades ocorreram entre 2001 e 2005, sendo que o Estado do Rio de Janeiro somente foi notificado na fase externa da tomada de contas especial, em 2016, por meio de citação autorizada por este Relator. 
24.	A despeito disso, ressalto que a jurisprudência desta Corte de Contas é pacífica no sentido de que o art. 6º, inciso II, da IN-TCU 71/2012 não tem aplicação automática em face do simples transcurso do prazo de dez anos entre a ocorrência do dano e a citação. Conforme decidido nos Acórdão 461/2017-TCU-Primeira Câmara, 2.850/2016-Plenário, 3.898/2016-1ª Câmara e 854/2016-Plenário, dentre outros, deve ser verificado, no caso concreto, se houve efetivo prejuízo à racionalidade administrativa, à economia processual, à ampla defesa ou ao contraditório.
25.	Na situação em exame, a prova negativa da ocorrência das irregularidades, em especial a retirada de recursos da conta específica sem a comprovação de que tenham custeado os pagamentos do objeto do ajuste, era de fácil produção pelo Estado do Rio de Janeiro, pois bastava a apresentação dos extratos bancários pertinentes, com a demonstração do caminho dos recursos e, portanto, do vínculo entre as retiradas e os pagamentos.
26.	O mesmo se aplica à ausência de restituição do saldo remanescente do convênio. Quanto ao assunto, observo que o fato não foi sequer negado pelo Estado do Rio de Janeiro, que ao admitir a existência de recursos na conta específica, deveria ter providenciado, desde logo, a imediata a restituição dos valores, já na resposta do ofício de citação.
27.	Sendo assim, compreendo que a situação em análise se amolda às enfrentadas nos precedentes listados no item 24 supra. Considerando que não foi demonstrado prejuízo à racionalidade administrativa, à economia processual, à ampla defesa ou ao contraditório, reputo inaplicável o art. 6º, inciso II, da IN-TCU 71/2012 ao presente caso concreto.
28.	Superadas essas questões preliminares, passo ao exame do mérito das irregularidades.
29.	Quanto ao subitem 10.1 retro, relembro que os responsáveis foram citados em decorrência da" (...) realização de saques de recursos realizados na conta vinculada do Convênio 106/2000 e depositados na conta Fundo Especial Penitenciário, sem comprovação de que tenham transitado dessa conta para a conta corrente da Emop e dessa para promoção dos pagamentos pelos serviços objeto do ajuste (...) ".
30.	Sobre o assunto, divirjo parcialmente da análise da unidade técnica, porquanto não comprovada, a partir do conjunto probatório existente nos autos, a correlação entre a totalidade dos recursos federais sacados e as despesas indicadas na prestação de contas. 
31.	Embora tenha sido evidenciada a passagem do montante de R$ 389.363,64 da conta específica do convênio para outra do Fundo Especial Penitenciário - Fuesp, não consta dos autos a documentação comprobatória do transpasse da totalidade desses recursos para a da Emop, que veio a realizar os pagamentos da empresa contratada.
32.	Conforme os documentos trazidos pelo Estado do Rio de Janeiro (peças 24 e 25) , foram realizadas as seguintes transferências da conta específica do convênio para a conta da Fuesp: 
a)	R$ 58.881,01, em 18/10/2001; 
b)	R$ 124.295,74, em 26/11/2001; 
c)	R$ 20.343,75, em 26/12/2001;
d)	R$ 79.195,18, em 18/1/2002; e
e)	R$ 106.647,96, em 24/1/2002; 
33.	Desses valores, o defendente somente comprovou a movimentação das quantias de R$ 58.881,01 e R$ 103.952,59, da conta da Fuesp para a conta da Emop, em 29/10/2001 e 4/12/2001, seguida de pagamentos de valores idênticos à Construpol Construções e Empreendimentos Ltda. A última transferência ocorreu em período compatível com a da transferência indicada na letra "b" supra, o que torna aceitável a correlação com os valores federais.
34.	No caso do valor remanescente da segunda parcela, R$ 20.343,15, e das quantias indicadas nas letras "c" a "e", embora a Emop tenha promovido pagamentos com idêntico valor nominal à construtora, não consta dos autos nenhum documento que comprove a passagem dos valores da conta da Fuesp para a da Emop. 
35.	Logo, não é possível estabelecer um nexo causal entre os valores transferidos por meio do convênio, posteriormente transferidos para a conta da Fuesp, e as despesas declaradas na prestação de contas. Tal fato, impõe a glosa das quantias correspondentes, conforme a tabela a seguir:
	VALOR ORIGINAL (R$) 
	DATA DA OCORRÊNCIA

	20.343,15
	26/11/2001

	20.343,75
	26/12/2001

	79.195,18
	18/1/2002

	106.647,96
	24/1/2002

36.	Desse modo, considerando que os elementos remetidos pela PGE não evidenciam de forma cabal e inequívoca, para todas as retiradas, a relação entre os valores sacados e aqueles pagos à empresa contratada - em vista da ausência, nos casos listados acima, de documentos que comprovem movimentações intermediárias -, compreendo que não está comprovada a correta e regular utilização da totalidade dos recursos debitados da conta específica da avença.
37.	Diferentemente do alegado pela unidade técnica, entendo que a jurisprudência do TCU não socorre ao gestor, pois embora tenha sido flexibilizada a regra de manutenção dos recursos na conta específica do convênio, o estabelecimento do nexo de causalidade exige a apresentação de provas que demonstre que o destino dos recursos foi realmente os pagamentos do objeto da avença, o que não ocorreu no presente caso.
38.	Quanto à responsabilidade do Estado do Rio de Janeiro, de fato, o art. 3º da Decisão Normativa - TCU 57/2004 impõe a necessidade de comprovação de que ente federado se beneficiou da aplicação irregular dos recursos federais transferidos, para que ele seja condenado ao pagamento do débito, solidariamente com o agente público responsável. 
39.	Para tanto, é necessário não apenas a comprovação de que os recursos entraram em conta de titularidade do ente federado, mas a prova de que tais valores se destinaram ao pagamento de obrigações de sua responsabilidade, ou seja, que se reverteram em seu favor. Nesse sentido, transcrevo os seguintes excertos da jurisprudência sistematizada do TCU:
"A responsabilização de município convenente somente é possível caso reste comprovado que ele se beneficiou da aplicação irregular dos recursos. A mera transferência de valores para outra conta corrente de titularidade do ente federado não se presta como evidência de desvio de finalidade ou de benefício indevido."  (Acórdão 5108/2010-TCU-Primeira Câmara) 
"Se não houver prova concreta de que os recursos indevidamente transferidos da conta bancária específica do convênio para outra conta corrente da prefeitura municipal tenham favorecido a comunidade, não há como afastar a responsabilidade dos gestores e condenar em débito o município."  (Acórdão 3948/2014-TCU-Primeira Câmara) 
40.	No presente caso, se é certo que os recursos repassados aduzidos no item 35 supra entraram nos cofres do Fuesp, não há qualquer indício seguro sobre qual o destino que lhes foi dado. Não há, então, como presumir que tenham sido utilizados em benefício do Estado, nem como afastar acima de qualquer dúvida a possibilidade de desvio ou locupletamento do gestor estadual. 
41.	Com isso, cabe acatar as alegações de defesa apresentadas pelo Estado do Rio de Janeiro, para o fim de exclui-lo do rol de responsáveis. 
42.	Quanto ao Sr. João Luiz Duboc Pinaud, registro que ele não apresentou alegações de defesa nem recolheu o valor devido. Diante da impossibilidade de reconhecimento do nexo de causalidade entre as ações supostamente executadas e os recursos federais transferidos ao estado do Rio de Janeiro, conforme visto, e da falta de elementos para atestar a boa-fé do ex-gestor, que era responsável pela gestão do convênio durante o período em exame, reputo pertinente julgar irregulares as suas contas e condená-lo ao pagamento do débito especificado no item 35 retro. 
43.	Tendo em vista a reprovabilidade e a gravidade da conduta do responsável, entendo apropriada, também, a aplicação da multa fundada no art. 57 da Lei 8.443/1992, no valor de R$ 60.000,00.
44.	Sobre o dano ao erário decorrente da ausência da restituição do saldo de recursos remanescentes, verifico que o próprio ente federado admitiu que os valores permaneceram na aludida conta. Com isso, estando os valores na posse do estado do Rio de Janeiro, em absoluta violação ao art. 21, § 6º, da Instrução Normativa-STN 1/1997, não há outra alternativa que não impor a sua responsabilidade pela devolução da quantia especificada no item 15 supra. 
45.	Quanto à composição do débito, divirjo da proposta do Ministério Público. Além de a não devolução do saldo remanescente constituir uma medida desprovida de qualquer legitimidade e razoabilidade, porquanto em total afronta à norma infralegal, destaco que essa situação de ilegalidade persiste por quase 15 anos. Sendo assim, julgo correto impor ao ente federado o ônus de sua mora, o que inclui a integral recomposição dos valores aos cofres da União, acrescidos dos consectários legais pertinentes. 
46.	Sendo assim, acolho o encaminhamento da Secex/RJ de fixar novo e improrrogável prazo de quinze dias, a contar da notificação, para que o Estado do Rio de Janeiro comprove a devolução aos cofres do Tesouro Nacional da quantia especificada no item 15.
47.	A respeito da responsabilidade do Sr. Astério Pereira dos Santos, compreendo, em linha de consonância com a unidade técnica e com o Parquet, que o gestor logrou demonstrar que a devolução dos saldos remanescentes na conta do convênio não dependia de sua atuação exclusiva. Ademais, verifico que ele comprovou ter adotado as medidas necessárias junto às pessoas competentes para a restituição dos valores, o que não ocorreu em virtude de circunstâncias alheias à sua esfera de atuação. Sendo assim, acolho a proposta de acatar as suas alegações de defesa.
48.	Diante de todo o exposto, voto por que seja adotada a deliberação que ora submeto a este Colegiado.
 
TCU, Sala das Sessões Ministro Luciano Brandão Alves de Souza, em 5 de fevereiro de 2019.
BENJAMIN ZYMLER 
Relator